ACORDAO-COMPLETO-2465653

ACÓRDÃO 1984/2021 ATA 33/2021 - PLENÁRIO

VISTOS, relatados e discutidos estes autos que tratam de auditoria realizada no extinto Ministério da Integração Nacional (MI) , atual Ministério do Desenvolvimento Regional (MDR) , no âmbito do Fiscobras 2016, com o objetivo de fiscalizar as obras de construção do Eixo Norte do Projeto de Integração do Rio São Francisco (Pisf) ;
	ACORDAM os Ministros do Tribunal de Contas da União, reunidos em sessão do Plenário, ante as razões expostas pelo relator, em:
	9.1.	dar ciência ao Ministério do Desenvolvimento Regional, nos termos do art. 9º da Resolução-TCU 315/2020, de que:
	9.1.1.	a opção pelo uso do Regime Diferenciado de Contratações deve constar de forma expressa no edital, não sendo possível, em um instrumento contratual celebrado no âmbito da Lei 8.666/1993, sua alteração, por meio de termo aditivo, para adoção de disposições previstas na Lei 12.462/2011, a exemplo do regime de contratação integrada, por caracterizar afronta ao art. 1º, § 2º, da Lei 12.462/2011 e art. 65, inciso II, alínea "b", da Lei 8.666/1993, bem como aos princípios da segurança jurídica, da isonomia e da vinculação ao instrumento convocatório;
	9.1.2.	a utilização das deficiências do projeto executivo como fato ou condição excepcional capaz de justificar aditivos que ultrapassem os limites instituídos pelo art. 65, §§ 1º e 2º, da Lei 8.666/1993 afronta a jurisprudência desta Corte de Contas, materializada nos Acórdãos 1.910/2012, 34/2011 e 1.033/2008, todos do Plenário do TCU; 
	9.1.3.	a utilização das deficiências de projetos como fato ou condição excepcional capaz de permitir a não manutenção do desconto apresentado na proposta original da contratada afronta o disposto no parágrafo único do art. 14 do Decreto 7.983/2013;
	9.2. encaminhar cópia deste acórdão ao Ministério do Desenvolvimento Regional e à Comissão de Fiscalização Financeira e Controle da Câmara dos Deputados, em atendimento à solicitação objeto do processo Processo 009.238/2017-4, conforme Acórdão 1328/2017-TCU-Plenário, destacando que o inteiro teor desta deliberação, incluindo relatório e voto, pode ser consultado no endereço www.tcu.gov.br/acordaos; e
	9.3.	arquivar o presente processo, com fundamento no art. 169, inciso V, do Regimento Interno do Tribunal de Contas da União.

Auditoria realizada, no âmbito do Fiscobras 2016, com o objetivo de fiscalizar as obras de construção do Eixo Norte do Projeto de Integração do Rio São Francisco (Pisf).

Ministério da Integração Nacional (extinto); atual Ministério do Desenvolvimento Regional (MDR).

3. Interessados/Responsáveis:
3.1. Interessados: Congresso Nacional (vinculador); Consórcio Concremat - Arcadis Logos (19.224.820/0001-95).

Aroldo Cedraz.

13.1. Ministros presentes: Ana Arraes (Presidente), Walton Alencar Rodrigues, Augusto Nardes (Relator), Aroldo Cedraz, Raimundo Carreiro, Bruno Dantas, Vital do Rêgo e Jorge Oliveira.
13.2. Ministro que alegou impedimento na Sessão: Aroldo Cedraz.
13.3. Ministro-Substituto convocado: Marcos Bemquerer Costa.
13.4. Ministros-Substitutos presentes: André Luís de Carvalho e Weder de Oliveira.

AUGUSTO NARDES

Transcrevo a seguir o relatório de fiscalização lavrado por equipe da então Secretaria de Fiscalização de Infraestrutura Portuária, Hídrica e Ferroviária (peça 53) , que contou com a anuência do corpo dirigente daquela unidade (peças 54 e 55) :
"I. Apresentação
1.	As obras relativas ao Projeto de Integração do rio São Francisco com as bacias Hidrográficas do Nordeste Setentrional (Pisf) , sob responsabilidade do Ministério da Integração Nacional (MI) , fazem parte do Programa de Aceleração do Crescimento (PAC) . O Pisf é um empreendimento de infraestrutura hídrica, que visa ao abastecimento de populações dos estados de Pernambuco, Paraíba, Rio Grande do Norte e Ceará.
2.	Em decorrência da relevância do empreendimento e da quantidade de recursos federais destinados à sua implantação, esse empreendimento vem sendo fiscalizado pelo TCU desde 2005. 
3.	Nesse primeiro ano, foram fiscalizados os editais das Concorrências 1/2005-MI (supervisão) e 2/2005-MI (execução das obras e elaboração do projeto executivo) , tendo este último certame sido cancelado em decorrência, entre outras coisas, do sobrepreço detectado da ordem de R$ 400 milhões.
4.	Na fiscalização seguinte, de 2006, priorizaram-se os trechos sob responsabilidade do Exército. 
5.	Em 2007, o foco de atuação do Tribunal foi nos editais das Concorrências 1/2005-MI (supervisão) e 2/2007-MI (execução de obras, em substituição ao edital da Concorrência 2/2005) . Os achados levantados apontaram a ocorrência de sobrepreço, com benefício estimado da ordem de R$ 100 milhões.
6.	Em 2008, o Tribunal fiscalizou novamente as Concorrências 1/2005-MI (supervisão) , 1/2007-MI (elaboração dos projetos executivos) e 2/2007-MI (execução de obras) , tendo em vista que essas ainda se encontravam em curso.
7.	Já em 2009, o foco da auditoria mudou para a análise das despesas com mão de obra dos profissionais contratados pelas empresas supervisoras (contratos decorrentes do edital de Concorrência 1/2005-MI) , tendo em vista as verificações passadas não terem se debruçado sobre o tema.
8.	Em 2010, a auditoria retornou sua atenção aos contratos de obras civis, resultantes da Concorrência 2/2007-MI, em que foram apontados os achados relativos a deficiências do projeto básico, sobrepreço, extrapolação do limite permitido para alterações contratuais e superfaturamento, alcançando um benefício estimado da ordem de R$ 36 milhões. No final do mesmo ano, fiscalizou-se o edital da Concorrência 1/2010-MI, cujo objeto era a execução das obras civis dos lotes 5 e 8 (Eixo Norte) e 15, 16, 17 e 18 (Ramal do Agreste) .
9.	Entre as irregularidades apontadas na auditoria, destacaram-se, novamente, deficiências do projeto básico, sobrepreços, além de restrição à competitividade na licitação. Diante dessas irregularidades, o MI optou por revogar o edital da Concorrência 1/2010-MI.
10.	Em 2011, por meio de três fiscalizações, foram verificados os editais das obras dos lotes 5 e 8 (Eixo Norte) , não iniciados à época, e os contratos de obras e supervisão dos lotes 9, 10, 11, 12 e 13 (Eixo Leste) . Levantou-se nesses trabalhos superfaturamento decorrente de quantitativo inadequado, fiscalização ou supervisão deficiente ou omissa e existência de atrasos injustificáveis nas obras e serviços.
11.	Dando continuidade às fiscalizações, em 2012, os esforços concentraram-se novamente nos contratos de obras e supervisão do Eixo Leste e nas obras do canal de aproximação à estação de Bombeamento EBV-01 e da Barragem Areias/PB, realizadas pelo Ministério da Defesa. Pelo segundo ano, as obras do Pisf foram fiscalizadas por duas vezes, sendo que a segunda fiscalização debruçou-se no edital das obras da Meta 1L, o qual foi revogado por não ter tido interessados. 
12.	Em 2013, fiscalizaram-se cinco contratos de obras civis firmados para a execução da 1ª etapa do Eixo Leste, firmados em decorrência da Concorrência 2/2007-MI, relativos aos lotes 9 a 13 (Contratos 36/2008-MI, 34/2008-MI, 29/2008-MI, 30/2008-MI e 9/2008-MI) . 
13.	Nesse sentido, procurou-se vislumbrar sua interface com as novas obras que visam à conclusão do empreendimento, denominadas Metas 1L, 2L e 3L. Assim, embora o escopo do trabalho não tenha envolvido os novos contratos que objetivam o atendimento das Metas definidas para o Eixo Leste, as análises empreendidas buscaram apontar possíveis riscos que poderiam se propagar na execução dessas novas obras, tendo em vista a correlação entre os contratos de obras civis objeto desta auditoria e a nova divisão de obras do Eixo Leste por metas (Metas 1L a 3L) .
14.	No ano de 2014, foram fiscalizados contratos de fornecimentos de bens eletromecânicos do Pisf sob a responsabilidade da Coordenação Geral de Obras Eletromecânicas da Secretaria de Infraestrutura Hídrica (SIH) do MI. 
15.	Nesse contexto, as principais constatações do trabalho foram: cronograma de fornecimento de equipamentos e execução dos serviços eletromecânicos possivelmente incompatível com o cronograma de obras civis; risco de deterioração ou perda de equipamentos em decorrência de armazenamento em desacordo com as especificações técnicas; fiscalização deficiente; e inexistência de gerenciamento de risco no caso de os equipamentos apresentarem defeito durante o comissionamento/operação.
16.	Em 2015, foi realizada auditoria com objetivo de avaliar a legalidade, a legitimidade e a economicidade dos atos e das ações em andamento para atender ao aumento da capacidade de reservatórios estratégicos do sistema do Pisf.
17.	Nesse diapasão, detectou-se que o planejamento das ações para revitalização dos reservatórios estratégicos é incompatível e não factível com a realidade do Projeto de Integração do Rio São Francisco; que os orçamentos estimados para as futuras contratações são inadequados; e que não há atendimento da Política Nacional de Segurança de Barragens (PNSB) .
18.	Por fim, já em 2016, foram fiscalizados os Contratos 47 e 58/2013, os quais se referem às obras complementares do Eixo Leste do Pisf, denominadas Metas 1L, 2L e 3L. Até o término da presente fiscalização, ainda não havia sido emitido o relatório final dessa auditoria.
19.	Quanto à presente fiscalização, foram abordados os Contratos 14 e 75/2013, referentes às obras complementares das Metas 1N e 3N, respectivamente, e o Contrato 45/2012, referente às obras da Meta 2N. Todos esses contratos referem-se ao Eixo Norte do Pisf.
20.	O Contrato 14/2013 (Meta 1N) refere-se à execução das obras complementares no trecho compreendido desde a captação do rio São Francisco, no município de Cabrobó/PE, até imediatamente antes do reservatório Jati, em Jati/CE.
21.	Quanto ao Contrato 45/2012 (Meta 2N) , tem-se a execução do Lote 5 de obras, que compreende quatro trechos de canal e as obras dos reservatórios de Jati /CE, Atalho/CE, Porcos/CE, Cana Brava/CE, Cipó/CE, Boi I/CE e Boi II/CE.
22.	Já o Contrato 75/2013 (Meta 3N) trata das obras complementares no trecho após o reservatório Boi II, no município de Brejo Santo/CE, até o reservatório Eng. Ávidos, em Cajazeiras/PB.
I.1. Importância socioeconômica
23.	De acordo com o Ministério da Integração Nacional, a região Nordeste, que possui apenas 3% da disponibilidade de água e 28% da população brasileira, apresenta grande irregularidade na distribuição de recursos hídricos. Nesse sentido, o rio São Francisco representa cerca de 70% de toda a oferta regional.
24.	Com vistas a mitigar essa desigualdade na disponibilidade hídrica, o Pisf destina-se a assegurar oferta de água, em 2025, a cerca de 12 milhões de habitantes de 391 municípios do agreste e do sertão dos estados de Pernambuco, Ceará, Paraíba e Rio Grande do Norte. 
25.	O Eixo Norte, no qual se inserem os lotes fiscalizados, abrangerá uma população de cerca de 7,1 milhões de habitantes em 223 municípios dos estados de Pernambuco, Ceará, Paraíba e Rio Grande do Norte.
26.	A integração do rio São Francisco às bacias dos rios temporários do semiárido será possível com a retirada contínua de 26,4 m³/s de água, o equivalente a 1,42% da vazão garantida pela barragem de Sobradinho (1.850 m³/s) , sendo que 16,4 m³/s (0,88%) seguirão para o Eixo Norte e 10,0 m³/s (0,54%) para o Eixo Leste. A vazão máxima a ser retirada alcança 28 m³/s no Eixo Leste e 99 m³/s no Eixo Norte.
27.	As obras do Pisf são importantes ações estruturantes, no âmbito da política nacional de recursos hídricos, tendo por objetivo a garantia de água para o desenvolvimento socioeconômico dos estados mais vulneráveis às secas (Ceará, Paraíba, Rio Grande do Norte e Pernambuco) . Nesse sentido, ao mesmo tempo em que garantirá o abastecimento por longo prazo de grandes centros urbanos da região (Fortaleza, Juazeiro do Norte, Crato, Mossoró, Campina Grande, Caruaru e João Pessoa) e de centenas de pequenas e médias cidades inseridas no semiárido, o projeto beneficiará áreas do interior do Nordeste com razoável potencial econômico, estratégicas no âmbito de uma política de desconcentração do desenvolvimento, polarizado até hoje, quase exclusivamente, pelas capitais dos estados.
28.	A água será fornecida para diversos fins: abastecimento humano, irrigação e uso industrial. A previsão inicial era de que o sistema de transposição entrasse em plena operação entre 15 e 20 anos após o início das obras, viabilizando o desenvolvimento sustentável em áreas com potencial produtivo e competitividade econômica no que tange à inserção regional na economia moderna.
29.	Com forte aspecto social, o projeto atenderá às áreas de menor disponibilidade hídrica regional per capita, viabilizando o suprimento garantido de água para a área mais ocupada do Polígono das Secas.
30.	Apontam-se como benefícios previstos na implantação do Pisf: o direcionamento de pelo menos 50% dos benefícios gerados para os usuários de baixa renda; a geração, até 2025, de 600 mil empregos em decorrência de empreendimentos complementares, sendo 184 mil só na irrigação; o aumento do Produto Interno Bruto (PIB) regional nos estados receptores na ordem de 7%; a retenção da migração de aproximadamente 1 milhão de habitantes; e a gestão da água como bem econômico.
II. Introdução 
II.1. Deliberação que originou o trabalho 
31.	Em cumprimento ao Acórdão 664/2016-TCU-Plenário (TC Processo 011.421/2015-0) , realizou-se auditoria no Ministério da Integração Nacional, no período compreendido entre 16/5/2016 e 8/7/2016.
32.	As razões que motivaram esta auditoria foram o grande vulto e a importância nacional do Projeto de Integração do Rio São Francisco com as Bacias Hidrográficas do Nordeste Setentrional.
II.2. Visão geral do objeto 
33.	O Pisf é destinado a assegurar oferta hídrica a municípios situados no sertão e no agreste dos estados de Pernambuco, Ceará, Paraíba e Rio Grande do Norte. O projeto total contempla a execução de dois eixos, o Eixo Norte (trechos I, II, III, IV e VI) e o Eixo Leste (trechos V e VII) , sendo que o primeiro capta águas do reservatório da barragem de Sobradinho/BA, enquanto o segundo, do reservatório de Itaparica/PE.
34.	O Eixo Norte, onde estão inseridos os trechos objeto desta fiscalização, beneficiará uma população de cerca de 7,1 milhões de habitantes em 223 municípios dos estados de Pernambuco, Ceará, Paraíba e Rio Grande do Norte. A vazão prevista é da ordem de 16,4 m³/s, sendo que, em período de escassez de água nas bacias hidrográficas receptoras e de abundância na bacia hidrográfica do rio São Francisco, as vazões transferidas poderão atingir a capacidade máxima estabelecida, que é de 99 m³/s. Os volumes excedentes transferidos serão armazenados em reservatórios estratégicos existentes nas bacias receptoras: Atalho e Castanhão, no Ceará; Armando Ribeiro Gonçalves, Santa Cruz e Pau dos Ferros, no Rio Grande do Norte; Engenheiro Ávidos e São Gonçalo, na Paraíba; Chapéu e Entremontes, em Pernambuco.
35.	A primeira etapa de implantação do Eixo Norte teve início em 2007 e é subdividida em dois trechos de obras, os quais coincidem em extensão territorial com os pacotes de projeto executivo. O Lote A de projeto abrange o Trecho I de obras, enquanto que o Lote B de projeto equivale ao Trecho II de obras. 
36.	O Trecho I compreende os seguintes lotes de obras: Lote 1, que além do escopo do contrato compreende o canal de aproximação à estação de bombeamento 1 (EBI-1) e a barragem Tucutu/PE, executados pelo Exército Brasileiro, e Lotes 2, 3, 4 e 8. O Trecho II engloba os Lotes 5, 6, 7 e 14. Em linhas gerais, essas obras contemplam a execução de canais de adução, barragens (reservatórios) , três estações de bombeamento (EBIs) , aquedutos, pontes, adutoras em tubos de aço (sifões) e túneis.
37.	O Contrato 14/2013 (Meta 1N) , objeto da presente auditoria, compreende a conclusão das obras complementares localizadas entre a EBI-1 (início no segmento de canal 1205 Estaca E126) , Lote 1, e o início do Reservatório de Jati (no segmento de canal 1224 Estaca E7033) , Lote 4. Além destes serviços, ainda farão parte do escopo da referida Meta os serviços referentes à embocadura (captação) junto ao Rio São Francisco. Estas obras, somadas àquelas do canal de aproximação, executadas pelo Batalhão de Engenharia do Exército, e às de construção da EBI-1, ambas em conclusão, proporcionarão a interligação entre o Rio São Francisco e o Reservatório de Jati/CE. O Contrato 14/2013 está em seu 10º Termo Aditivo, apresentando valor acumulado de R$ 964.917.232,18, e está com 59,25% de execução financeira e 74,78% de avanço físico (Evidência 40 - 'Relatório de progresso da gerenciadora de maio de 2016', p. 79) .
38.	Quanto ao Contrato 45/2012 (Meta 2N) , que também é objeto desta auditoria, tem-se a execução do Lote 5 de obras, que compreende quatro trechos de canal e as obras dos reservatórios de Jati /CE, Atalho/CE, Porcos/CE, Cana Brava/CE, Cipó/CE, Boi I/CE e Boi II/CE. O Contrato 45/2012 está em seu 6º Termo Aditivo, apresenta um valor acumulado de R$ 923.684.262,36 e está com 60,74% de execução financeira e 78,90% de avanço físico (Evidência 40 - 'Relatório de progresso da gerenciadora de maio de 2016', p.89) .
39.	Por fim, também é objeto desta fiscalização o Contrato 75/2013 (Meta 3N) , que abarca a execução das obras civis e eletromecânicas complementares dos Lotes 6 e 7, compreendendo o trecho imediatamente após o reservatório Boi II/CE até o reservatório Caiçara/PB, excluídos os túneis Cuncas I e II. O Contrato 75/2013 está em seu 6º Termo Aditivo, apresenta valor acumulado de R$ 612.255.753,45 e está com 81,24% de execução financeira e 89,76% de avanço físico (Evidência 40 - 'Relatório de progresso da gerenciadora de maio de 2016', p. 93) .
40.	Como um todo, o Eixo Norte está com 88,69% de avanço físico e 78,07% de execução financeira (Evidência 40 - 'Relatório de progresso da gerenciadora de maio de 2016', p. 9 e 16) .
II.3. Objetivo e questões de auditoria 
41.	A presente auditoria teve por objetivo fiscalizar as obras de construção do Eixo Norte do Projeto de Integração do Rio São Francisco.
42.	A partir do objetivo do trabalho e a fim de avaliar em que medida os recursos estão sendo aplicados de acordo com a legislação pertinente, formularam-se as questões adiante indicadas:
a) Questão 1: A previsão orçamentária para a execução da obra é adequada?
b) Questão 2: Há projeto básico/executivo adequado para a licitação/execução da obra?
c) Questão 3: A formalização do contrato atendeu aos preceitos legais e sua execução foi adequada?
d) Questão 4: O orçamento da obra encontra-se devidamente detalhado (planilha de quantitativos e preços unitários) e acompanhado das composições de todos os custos unitários de seus serviços?
e) Questão 5: Os preços dos serviços definidos no orçamento da obra são compatíveis com os valores de mercado?
II.4. Metodologia utilizada 
43.	Os trabalhos foram realizados em conformidade com as Normas de Auditoria do Tribunal de Contas da União (Portaria-TCU 280/2010, alterada pela Portaria-TCU 168/2011) e com observância aos Padrões de Auditoria de Conformidade estabelecidos pelo TCU (Portaria-Segecex 26/2009) .
44.	Além disso, o presente trabalho foi realizado com a utilização do sistema Fiscalis, o qual facilitou a implementação das diretrizes traçadas no Padrões de Auditoria de Conformidade.
45.	O levantamento das informações foi realizado por meio de ofícios de requisição à Secretaria de Infraestrutura Hídrica do Ministério da Integração Nacional (SIH/MI) .
46.	Foi realizada visita às obras do Eixo Norte no período de 13/6 a 17/6/2016, de forma a verificar o andamento dos serviços relativos aos contratos analisados.
47.	Para responder as questões de auditoria da matriz de planejamento e preencher a matriz de achados, utilizaram-se as seguintes técnicas de auditoria: análise documental; confronto de informações e documentos; pesquisa em sistemas informatizados; comparação com a legislação, jurisprudência do TCU e doutrina; e inspeção física.
II.5. Volume de recursos fiscalizados 
48.	O volume de recursos fiscalizados alcançou o montante de R$ 2.500.857.247,41.
49.	Esse valor corresponde à soma dos valores dos seguintes contratos, já aditivados: 13/2013 (R$ 964.917.231,60 em seu 10º Termo Aditivo) , 45/2012 (R$ 923.684.262,36 em seu 6º Termo Aditivo) e 75/2013 (R$ 612.255.753,45 em seu 6º Termo Aditivo) .
II.6. Benefícios estimados da fiscalização 
50.	Entre os benefícios estimados desta fiscalização, destacam-se a melhoria na gestão e fiscalização de contratos em geral no âmbito do Ministério da Integração Nacional, além daqueles provenientes da expectativa de controle.
III. Achados de auditoria 
III.1. Alteração indevida do regime de execução, em desconformidade com os requisitos legais
51.	Constatou-se a alteração do regime de execução de parte do Contrato 14/2013 de empreitada por preço unitário para contratação integrada, em desconformidade com os requisitos legais estabelecidos nos arts. 3º e 65 da Lei 8.666/1993 e no art. 9º, inciso II, da Lei 12.462/2011 e com jurisprudência desta Corte de Contas insculpida nos Acórdãos 1.978/2013 e 1.388/2016, todos do Plenário.
52.	Por meio do sétimo termo aditivo (Evidência 1 - '7TA') , o MI alterou o projeto executivo previsto inicialmente, substituindo parte do Túnel Milagres-Jati por canal escavado a céu aberto e modificou, somente para esse trecho, o regime de execução de empreitada por preço unitário para contratação integrada, definindo um regime de contratação híbrido para o Contrato 14/2013.
53.	No caso, houve a redução do comprimento total do túnel de 1.512 para 952 metros, mantendo-se o traçado geométrico inicial, e a substituição da parte final por um trecho de 728 metros em canal escavado a céu aberto, com eixo em curva horizontal a partir do novo desemboque, totalizando 1.680 metros de túnel e canal.
54.	Cabe destacar que inicialmente, conforme o Edital 4/2012 (Evidência 2, p. 10) , o regime de execução definido para o certame e com base no qual todas empresas concorreram foi a empreitada por preço unitário. Da mesma forma, a contratação se deu sob esse parâmetro (Evidência 3, p. 1) .
55.	Nesse contexto, em 17/4/2013, a Mendes Júnior apresentou proposta de alteração do projeto originalmente licitado, reduzindo parte do túnel, sob o argumento de que o referido trecho apresentaria elevados riscos geológicos e que a substituição poderia trazer mais segurança e gerar economia para o erário, além de permitir redução de prazo na execução, mostrando-se mais adequada técnica e economicamente. 
56.	Com efeito, segundo a empresa, o valor inicialmente previsto para todo o trecho, em R$ 65.837.366,23, deveria ser adequado de qualquer forma, em virtude de alterações de projeto, para R$ 72.452.525,80, mantendo-se a concepção inicial de túnel em todo o trecho. Por outro lado, com a nova proposta, parte em túnel e parte em canal, o valor desse segmento ficaria em R$ 58.136.155,26, conforme tabela abaixo. Contudo, ressaltou que os custos com as desapropriações e com o detalhamento do projeto executivo não estavam contemplados na análise, mas que, para estes itens, poderia apresentar proposta comercial específica (Evidência 4 - 'Proposta da Mendes Júnior do 7TA', p. 4 e 5) .
Tabela 1 - Valores do Túnel Milagres-Jati (segundo proposta da Mendes Júnior) 

Fonte: Evidência 4 - Proposta Mendes Junior 7TA
57.	Tendo em vista a proposta, o MI solicitou parecer da Engecorps, projetista inicial, a qual considerou a alternativa viável tecnicamente. Economicamente, ressaltou que a nova solução poderia reduzir custos do empreendimento, mas que a economia efetiva só poderia ser obtida após a consideração de custos não incluídos na sugestão da contratada, como: desapropriações; realocações; complementações de sistemas de drenagem e de estradas laterais e de serviço; execução de novos acessos, como pontes e passarelas; apuração de aspectos ambientais, etc. (Evidência 5 - 'Parecer Engecorps', p. 18) . Nesse sentido, estimou parte dessas despesas, a saber: complementação do sistema de drenagem, em torno de R$ 560 mil, e implantação de novas estradas laterais, em R$ 270 mil, e de novas estradas de serviço, em R$ 130 mil. 
58.	Além disso, destacou que, com a implantação do novo desemboque, os quantitativos apontados pela construtora no pleito só poderiam ser verificados com maior precisão após a elaboração de novo projeto executivo, mas que, de qualquer forma, os custos do desemboque já se encontravam superiores aos valores originais. Ademais, apontou inconsistências entre os dados informados para volumes de escavação e movimentação de materiais de 1ª, 2ª e 3ª categorias apontadas pela construtora para novo trecho em canal. Com relação aos quantitativos de outros itens, relatou que não foi fornecida memória de cálculo, não sendo possível a verificação da projetista (Evidência 5 - 'Parecer Engecorps', p. 9, 11, 15) .
59.	Mesmo assim, a projetista procedeu à revisão dos quantitativos do projeto executivo original e da proposta da contratada para determinados itens, assim como considerou os custos aproximados para a complementação dos serviços de drenagem e das estradas, para calcular o montante de R$ 60.133.036,93 para a nova alternativa proposta (túnel mais canal) , contra R$ 69.752.667,66 da solução inicial com adequações de projeto. Dessa forma, chegou a redução, preliminar, de R$ 5.704.329,30, conforme tabela abaixo:
Tabela 2 - Valores do Túnel Milagres-Jati (segundo análise da Engecorps) 

Fonte: Evidência 5 - Parecer da Engecorps
60.	Ademais, o Ministério solicitou análise da gerenciadora sobre o assunto. Como conclusão, o Consórcio Arcadis-Logos-Concremat recomendou a nova proposta alegando que a execução de canal envolveria escavação a céu aberto, a qual é mais fácil e barata do que subterrânea, e que o túnel apresentaria baixa cobertura, inferior a 25 metros, e filito, rocha branda de grau elevado de alterabilidade, o que demandaria um tratamento robusto em sua estrutura, tornando a alternativa em canal mais econômica. (Evidência 6 - 'Nota técnica da gerenciadora', p. 11) .
61.	Considerando os elementos expostos nos documentos anteriores, o gestor do Contrato 14/2013 concluiu que não havia precisão em alguns quantitativos da proposta da Mendes Júnior, a redução de custos apontada ainda era imprecisa e que a vantagem econômica poderia, após o detalhamento do novo projeto executivo, não ser concretizada (Evidência 7 - 'Parecer Técnico 261/2013', p. 4) . Além disso, quanto à eventual redução de prazo da nova alternativa, destacou que a contratada não apresentou qual seria o novo cronograma para execução dos serviços propostos e que, além disso, ela já estava atrasada em relação ao inicialmente proposto (Evidência 7 - 'Parecer Técnico 261/2013', p. 7) . Assim, recomendou uma análise da equipe de gestão de projetos para o trecho.
62.	Tendo em vista os custos ambientais não incluídos na sugestão da contratada, por meio da Nota Técnica 72/2013 foram analisados os aspectos socioambientais da nova proposta ressaltados pela projetista e estimaram-se as despesas desses impactos em R$ 463.071,03, considerando-se as desapropriações e reassentamentos necessários (Evidência 8 - 'Nota Técnica 72/2013', p. 17-21) .
63.	Em continuidade ao processo, a equipe técnica do MI, considerando o caráter de anteprojeto da proposta apresentada e o risco de futuros aditivos, solicitou à contratada nova proposta sob o regime de execução por preço global, incluindo custos inerentes ao serviço, ao projeto e aos ajustes propostos pela projetista (Evidência 9 - 'Memorando 34-2014', p. 4 e 5) . Assim como requereu esclarecimentos à consultoria jurídica do Ministério sobre a possibilidade de alteração do regime de execução do contrato apenas para o trecho em comento. De igual modo, questionou qual seria o regime recomendado e a possibilidade de utilização da contratação integrada (Evidência 9 - 'Memorando 34/2014', p. 6) .
64.	Como resposta, o parecerista jurídico entendeu ser possível promover alterações contratuais para modificar parcialmente o regime de execução de obra e serviço, na forma do art. 65, inciso II, alínea 'b', da Lei 8.666/1993. Todavia, condicionou a determinadas restrições, quais sejam (Evidência 10 - 'Parecer Jurídico 2/2014', p. 27) :
a)	que o trecho a ser alterado possa ser tecnicamente separado dos demais, sendo considerado um objeto autônomo diante das demais obrigações contratuais da empresa contratada;
b)	que a alteração seja motivada por razões técnicas, ficando claro que a concepção original de projeto era ou se tornou antieconômica, ineficaz ou inviável; e
c)	que haja aquiescência da parte contratada quando à modificação do regime.
65.	Além disso, quanto à viabilidade jurídica de se utilizar o regime da contratação integrada em parcela de determinado contrato celebrado sob a égide da Lei 8.666/1993, considerou possível a utilização, desde que de forma excepcional e quando (Evidência 10 - 'Parecer Jurídico 2/2014', p. 27-28) :
a)	o objeto da contratação se enquadrar em um dos eventos ou programas contemplados com faculdade legal de utilização do RDC;
b)	houver o devido enquadramento em pelo menos um dos incisos do art. 9°, caput, da Lei 12.462/2011;
c)	inexista risco de desnaturamento (transfiguração) do objeto contratado em outro de natureza e propósito diversos, ofendendo o princípio da licitação;
d)	a hipótese de eventual rescisão contratual por razões de interesse público, acrescidos aos custos da elaboração de um novo procedimento licitatório acarretar encargos contratuais superiores ao aditamento contratual e prejuízos ao cronograma de execução das obras.
66.	Ademais, ressaltou que deveria ser investigada eventual existência de erro indesculpável no projeto de engenharia que norteou a licitação, promovendo-se a devida apuração de responsabilidades, e assegurada a real viabilidade quanto à complementação das autorizações de supressão vegetal (ASV) inerentes à alternativa, bem como sua adequação à licença ambiental.
67.	Em continuidade, a contratada apresentou a proposta para o novo trecho em canal sob o regime de execução a preço global, no valor de R$ 38.840.532,39 (Evidência 11 - 'Proposta da Mendes Júnior a preço global') , conforme tabela apresentada abaixo:
Tabela 3 - Proposta do novo canal a preço global

Fonte: Evidência 12, p. 7.
68.	Tendo em vista a nova proposta, o MI elaborou a Nota Técnica 96/2014 (Evidência 12) , por meio da qual foram analisados os quantitativos de serviços suprimidos e acrescidos, bem como os respectivos preços unitários. Desse modo, concluiu que os quantitativos de serviços suprimidos e acrescidos apresentados na proposta de aditivo eram os mesmos daqueles informados no relatório da projetista Engecorps. Em relação aos preços unitários de serviços já existentes, apontou que os valores inicialmente contratados foram mantidos. Quanto aos serviços novos, somente o item 'Estradas laterais' apresentava valor abaixo do referencial do MI. Diante disso, após corrigir os preços unitários, recomendou a adoção do valor global de R$ 35.366.535,76 para o novo canal.
69.	Por fim, mediante a Nota Técnica 11/2015 (Evidência 13) , o Ministério apreciou a pertinência técnica, ambiental e jurídica, a definição e aceitação de preços, os critérios de pagamento e medição da alteração contratual do Túnel Milagres-Jati, à luz da documentação exarada anteriormente. 
70.	No documento, as condições estabelecidas pelo parecerista jurídico foram analisadas e consideradas atendidas. Com efeito, para modificar parcialmente o regime de execução do contrato, foram apreciados se o trecho em comento poderia ser tecnicamente separado dos demais, sendo considerado um objeto autônomo; se a alteração era motivada por razões técnicas, ficando claro que a concepção original de projeto era ou se tornou antieconômica, ineficaz ou inviável; e se havia aquiescência da contratada. Nesse sentido, argumentou-se, quanto ao primeiro ponto, que o trecho estava devidamente identificado e definido entre as estacas 6.131+13 e 6.168+4,32, sem, contudo, afirmar explicitamente que era um objeto autônomo, embora desse a entender. Com relação ao segundo, afirmou-se que a alteração foi motivada por razões técnicas, em virtude de uma melhor condição executiva e pela redução no valor total do contrato. Por fim, anuiu-se pela aquiescência à proposta da contratada.
71.	Quanto à utilização da contratação integrada, verificaram-se os seguintes requisitos: se o objeto da contratação se enquadrava em um dos eventos ou programas contemplados com a faculdade legal de utilização do RDC; se havia o devido enquadramento em pelo menos um dos incisos do art. 9°, caput, da Lei 12.462/2011; se inexistia risco de desnaturamento (transfiguração) do objeto contratado em outro de natureza e propósito diversos, ofendendo o princípio da licitação; se a hipótese de eventual rescisão contratual por razões de interesse público, acrescidos aos custos da elaboração de um novo procedimento licitatório, acarretaria encargos contratuais superiores ao aditamento contratual e prejuízos ao cronograma de execução das obras.
72.	Atinente ao primeiro ponto, considerou-se que o objeto se enquadrava na faculdade legal de se utilizar o RDC, por fazer parte do Programa de Aceleração do Crescimento (PAC) .
73.	Com relação à segunda condição, entendeu-se que o caso concreto atenderia ao art. 9º, inciso II, da Lei 12.462/2011, uma vez que seria possível a execução do objeto com diferentes metodologias, no caso, a construção do trecho em túnel ou em canal.
74.	Ademais, quanto ao terceiro requisito, julgou-se que não haveria desnaturação do objeto, uma vez que a proposta seria em universo pequeno do contrato.
75.	Por fim, no que se refere aos custos de eventual rescisão contratual, afirmou-se que tal hipótese levaria a custos mais altos do que o praticado, em função da correção da data base do contrato e da condição de desconto da empresa vencedora. O cronograma das obras, assim, sofreria significativo atraso.
76.	Além disso, no documento, o MI abordou mais dois pontos tratados no parecer, quais sejam: a existência de erro indesculpável no projeto de engenharia e a viabilidade da complementação das ASVs necessárias à nova alternativa.
77.	O Ministério entendeu que a nova proposta configuraria alternativa mais otimizada quanto a custos, prazo e segurança, não descaracterizando a concepção original de projeto. Descartando-se, portanto, a necessidade de apuração de responsabilidade pela alteração do trecho. De igual modo, considerou que não haveria problemas para complementação das ASV.
78.	Destarte, considerou aprovada a alteração proposta e encaminhou a documentação à equipe de campo para que emitisse parecer técnico do aditivo.
79.	Nesse sentido, a fiscalização concordou com a substituição do trecho em túnel por canal e definiu o decréscimo de R$ 39.916.399,90 do contrato, em virtude da retirada do túnel, conforme levantamentos elaborados pela Engecorps e análises posteriores, e o acréscimo de R$ 35.366.535,76, em decorrência do novo canal (Evidência 14 - 'Parecer Técnico 163/2015', p. 12 e 13) .
80.	Diante do exposto, verifica-se que o Ministério, em busca de alternativa técnica e economicamente mais vantajosa, alterou o regime de execução de parte do contrato em desconformidade com o ordenamento jurídico. 
81.	Logo no art. 3º da Lei 8.666/1993 são insculpidos os princípios norteadores das licitações e dos contratos administrativos, entre eles destaca-se a vinculação ao instrumento convocatório. Nesse sentido, consoante o Edital 4/2012 (Evidência 2, p. 10) , o regime de execução inicialmente definido para o certame e com base no qual todas empresas concorreram foi o da empreitada por preço unitário.
82.	Além disso, o art. 65, inciso II, alínea 'b', do mesmo normativo estipula que os contratos poderão ser alterados, por acordo entre as partes, para necessária modificação do regime de execução da obra ou serviço, em face da verificação técnica da inaplicabilidade dos termos contratuais originários. No caso, então, seria permitida a alteração do regime de execução do contrato somente se fosse demonstrada a inviabilidade da empreitada por preço unitário. Argumentação que não foi levantada em momento algum, seja nos pareceres técnicos ou no jurídico.
83.	Ademais, a lei não prevê a alteração do regime de execução de parte do contrato. Não há amparo legal para um regime de execução híbrido, em que parte da avença seja regida por empreitada a preço unitário e outra por regime distinto. Nesse sentido, destaca-se o princípio da legalidade administrativa, segundo o qual só é permitido ao administrador público fazer aquilo previsto em lei.
84.	Sabe-se, outrossim, consoante jurisprudência consolidada desta Corte de Contas, que a empreitada por preço global deve ser adotada quando for possível definir previamente no projeto, com boa margem de precisão, as quantidades dos serviços a serem executados; enquanto que a empreitada por preço unitário deve ser preferida para objetos que, por sua natureza, não permitam a precisa indicação dos quantitativos orçamentários (e.g. Acórdão 1978/2013-TCU-Plenário) . Ou seja, no caso de obras com grandes movimentações de terra, como de um túnel ou de escavação de um canal, em que as quantidades não podem ser delimitadas com precisão, a empreitada por preço unitário mostra-se mais adequada.
85.	Contudo, em entendimento diverso, o parecerista jurídico analisou que diante de obrigações cumulativas ou conjuntivas, quando uma das partes está obrigada a uma pluralidade de obrigações, o devedor se obriga a mais de um objeto, que devem ser cumpridos conjuntamente. Assim, concluiu que se a escolha de um ou outro regime de execução contratual perpassa invariavelmente pela existência do projeto e pela natureza do objeto a ser licitado, um contrato administrativo que envolva obrigações cumulativas pode naturalmente comportar regimes de execução variados (cada regime em consonância com o respectivo objeto) .
86.	Observa-se que o parecerista não traz à baila fundamentações legais que amparem seu entendimento, tampouco analisa as infrações aos princípios jurídicos norteadores das licitações e contratos.
87.	Contudo, ainda mais delicada é a escolha pela contratação integrada para o trecho em epígrafe. Novamente, ao se utilizar desse regime, o MI infringe o princípio da vinculação ao instrumento convocatório, haja vista que essa possibilidade não foi disponibilizada aos demais licitantes. A Lei 12.462/2011 não foi utilizada para o Edital 4/2012. De forma que toda licitação e contratação foram balizadas pela Lei 8.666/1993.
88.	Ademais, assentada é a jurisprudência deste Tribunal quanto à utilização da contratação integrada fundamentada na possibilidade de execução com diferentes metodologias, a saber:
A opção pelo regime de contratação integrada com base na possibilidade de execução com diferentes metodologias (art. 9º, inciso II, da Lei 12.462/2011) deve ser fundamentada em estudos objetivos que a justifiquem técnica e economicamente e considerem a expectativa de vantagens quanto a competitividade, prazo, preço e qualidade em relação a outros regimes de execução, especialmente a empreitada por preço global, e, entre outros aspectos e quando possível, considerem a prática internacional para o mesmo tipo de obra, sendo vedadas justificativas genéricas, aplicáveis a qualquer empreendimento. Acórdão 1388/2016-TCU-Plenário.
89.	A análise requerida na jurisprudência não ocorreu no âmbito do processo referente ao sétimo termo aditivo.
90.	Destaca-se, ainda, que no caso de uma contratação por meio de licitação, as eventuais imprecisões do anteprojeto de engenharia são submetidas à análise dos licitantes, os quais podem fornecer questionamentos e impugnações ao edital. Além disso, distorções de preços por imprecisões do projeto passam pelo crivo concorrencial. De forma que um orçamento superestimado tenderia a chamar mais participantes e obter um desconto maior em decorrência da disputa, o que aproximaria a contratação ao preço de mercado. Por fim, a motivação com base na possibilidade de execução com diferentes metodologias justifica-se quando submetida à licitação, tendo em vista que a flexibilidade de soluções aumentaria a concorrência.
91.	No caso do aditivo, elimina-se, por completo, o crivo concorrencial. Dessa maneira, todas as imprecisões passam a subsistir e não há nenhum ganho para a Administração decorrente da possibilidade de execução com diferentes metodologias. Tal fato vai de encontro aos objetivos do RDC insculpidos no art. 1º, § 1º, da Lei 12.462/2011, tais como a ampliação da competitividade entre os licitantes e a seleção da proposta mais vantajosa para a administração pública.
92.	Com efeito, conforme se verifica no parecer inicial da projetista, que analisou a proposta da contratada e que subsidiou as documentações do MI, uma série verificações de quantitativos não foram efetuadas, por demandarem novo projeto executivo ou por demandarem mais memórias de cálculo (Evidência 5 - 'Parecer Engecorps', p. 15) . Desse modo, em virtude da ausência dos projetos básico e executivo, o Ministério não teve meios para avaliar com fidedignidade os quantitativos e os serviços previstos pela contratada. 
93.	Por exemplo, no sétimo termo aditivo há o serviço 'Movimento de terra (terraplenagem) ' no valor de R$ 27.985.494,65, o qual consiste em escavações e momentos de transportes de materiais de 1ª, 2ª e 3ª categorias. Contudo, na análise da Engecorps somente se verificou que o levantamento das quantidades das obras de terraplenagem foi elaborado com base em seções transversais a cada 50 metros em recursos de 'AutoCad', por meio do cálculo de áreas, perímetros e volumes, e que havia diferenças entre os volumes apontados na memória de cálculo e nessas seções transversais. Ou seja, basicamente foi feito um cotejo de dados. Todavia, não foi verificado se a distribuição entre materiais de 1ª, 2ª e 3ª categorias era, de fato, aquela. Assim, pode ter havido superdimensionamento de materiais de 3ª categoria em detrimento dos de 1º e 2º, onerando o valor do novo canal.
94.	Deveras, durante a visita em campo, observou-se que o trecho a jusante do túnel apresentava material de 2ª categoria, conforme fotos a seguir:
Figura 1 - Fotos do novo trecho em canal

Fonte: Visita técnica da equipe de auditoria
95.	Ademais, a equipe de auditoria questionou o geólogo da contratada sobre a característica do material presente do novo canal e obteve como resposta que o trecho em epígrafe apresentava materiais de 1ª e 2 ª categoria apenas.
96.	Assim, há indícios de que o serviço 'Movimento de terra (terraplenagem) ', no valor de R$ 27.985.494,65, possa estar majorado, por conter quantidades de escavação e movimentação de material de 3ª categoria acima do real. Considerando que a medição desse trecho de canal não será efetuada por preços unitários, torna-se imperiosa a reavaliação dos quantitativos desse e de outros itens por parte do Ministério, sob o risco de que ocorra o pagamento indevido de serviços, em afronta aos artigos 55, § 3º, da Lei 8.666/1993 e 63 da Lei 4.320/1964.
97.	Por outro lado, ressalta-se que, de acordo com o último boletim de medição (Evidência 15 - 'BM18', p. 8) , o serviço de terraplenagem do novo canal ainda não foi medido e pago, afastando a ocorrência de imediato dano ao erário.
98.	Destarte, por mais que se tenha obtido redução no valor original de todo o túnel com a substituição de parte dele por canal, uma série de imprecisões foram carreadas ao longo do processo de alteração contratual em virtude da falta de um projeto básico e executivo para esse trecho, o que pode ter impedido o Ministério de lograr abatimento ainda mais expressivo.
99.	Contudo, conforme será relatado no campo 'Informações Adicionais', o MI informou a possibilidade de a contratada não continuar a execução das obras e rescindir o Contrato 14/2013.
100.	Nesse sentido, o encaminhamento a ser dado depende do real deslinde dessa situação.
101.	Caso a contratada continue a avença, faz-se mister que, antes das primeiras medições e pagamentos, novas avaliações dos quantitativos dos serviços componentes do novo canal sejam realizadas, em especial dos volumes e classificações dos materiais que compõem a terraplenagem. 
102.	Destarte, propor-se-á determinação ao MI para que, caso a Empresa Mendes Júnior permaneça contratada, antes da realização das primeiras medições dos serviços mais significativos do novo trecho em canal, proceda à nova avaliação dos quantitativos deles, em especial dos volumes e classificações dos materiais de 1ª, 2ª e 3ª categorias componentes da 'Movimentação de terra (terraplenagem) ', a fim de adequá-los à real necessidade da obra, com vistas ao cumprimento dos artigos 55, § 3º, da Lei 8.666/1993 e 63 da Lei 4.320/1964.
103.	Tendo em vista que tal determinação pode impactar nos direitos da contratada em eventual futura repactuação de quantitativos, previamente a essa proposta, faz-se necessária a oitiva dela, para que se manifeste a respeito das novas avaliações dos quantitativos dos serviços mais significativos do novo trecho em canal, em especial dos volumes e classificações dos materiais de 1ª, 2ª e 3ª categorias componentes da 'Movimentação de terra (terraplenagem) ', a fim de adequá-los à real necessidade da obra.
104.	Assim como é necessária previamente a oitiva do MI para que se manifeste a respeito das novas avaliações dos quantitativos dos serviços mais significativos componentes do novo trecho em canal, em especial dos volumes e classificações dos materiais de 1ª, 2ª e 3ª categorias componentes da 'Movimentação de terra (terraplenagem) ', a fim de adequá-los a real necessidade da obra.
105.	Por outro lado, caso a Mendes Junior, de fato, dê ensejo à rescisão do Contrato 14/2013, será possível ao Ministério corrigir os pontos levantados alhures, antes que seja dado prosseguimento à nova contratação para conclusão dos serviços remanescentes.
106.	Nesse sentido, ressalta-se que qualquer que seja a escolha adotada pelo Ministério para contratar os serviços remanescentes, uma avaliação mais criteriosa do novo canal precisa ser realizada. 
107.	Igualmente, caso seja mantida a opção de contratação integrada para esse trecho na nova contratação do remanescente, faz-se imperioso destacar que a escolha por tal regime só se mostra justificável legal, técnica e economicamente se houver submissão ao crivo concorrencial e se as condicionantes do art. 9º da Lei 12.462/2011 forem observadas, conforme lições do Acórdão 1388/2016-TCU-Plenário.
108.	Dessa forma, propor-se-á dar ciência ao MI que, no caso de a Empresa Mendes Júnior ensejar a rescisão do Contrato 14/2013 e no caso de não ser adotado o regime do art. 8º, inciso V, da Lei 12.462/2011, a contratação do remanescente de obra sem projeto básico e/ou executivo do objeto do 7º Termo Aditivo ao Contrato 14/2013, bem como sem a adequada avaliação dos quantitativos dos serviços mais significativos do novo trecho em canal, em especial dos volumes e classificações dos materiais de 1ª, 2ª e 3ª categorias componentes da 'Movimentação de terra (terraplenagem) ', representa descumprimento aos artigos 6º, inciso IX, alínea 'f', e 7º, § 2º, da Lei 8.666/1993 e aos artigos 2º, parágrafo único, inciso VI, e 8º, §5º, da Lei 12.462/2011, conforme o regime de execução adotado.
109.	Assim como, propor-se-á dar ciência ao MI que, no caso de a Empresa Mendes Júnior ensejar a rescisão do Contrato 14/2013, a contratação do remanescente de obra por meio do regime do art. 8º, inciso V, da Lei 12.462/2011 sem a submissão do procedimento ao crivo concorrencial; sem adoção de justificativa técnica e econômica, preferencialmente demonstrada em termo monetários; e sem fundamentação da opção no caso de possibilidade de execução com diferentes metodologias em estudos objetivos que a justifiquem técnica e economicamente e considerem a expectativa de vantagens quanto a competitividade, prazo, preço e qualidade em relação a outros regimes de execução, especialmente a empreitada por preço global, e, entre outros aspectos e quando possível, a prática internacional para o mesmo tipo de obra, vedadas justificativas genéricas aplicáveis a qualquer empreendimento, representa afronta aos arts. 1º, § 1º, e 9º da Lei 12.462/2011 e ao Acórdão 1388/2016-TCU-Plenário.
110.	Por fim, resta apurar a conduta dos agentes envolvidos na celebração do 7º TA ao Contrato 14/2013, para fins de eventual responsabilização. 
111.	Nesse sentido, malgrado a escolha inadequada da alteração de parte do regime de execução da avença para contratação integrada, verifica-se que os agentes públicos envolvidos atuaram na busca por alternativa mais econômica para o erário. Com efeito, obtiveram abatimento no valor inicialmente previsto para o trecho em túnel. Destarte, conquanto pudessem ter procedido de forma a buscar redução ainda mais expressiva, não seria razoável responsabilizá-los no caso concreto, haja vista que atuaram com boa-fé e amparado por pareceres técnicos e jurídicos. 
112.	Igualmente, não é o caso de responsabilização dos pareceristas, uma vez que não se pugnou desarrazoadamente pelo cometimento dos atos, nem foi o caso de erro grave e inescusável ou com grave ofensa a ordem jurídica. De fato, houve erros nos pareceres técnicos e jurídicos, mas em virtude de motivações inadequadas ou insuficientes, o que não configura ato desidioso ou irremissível.
113.	Diante do exposto, propor-se-á dar ciência ao MI de que a alteração do regime de execução de contrato de empreitada por preço unitário para contratação integrada afronta os arts. 3º e 65, inciso II, alínea 'b', da Lei 8.666/1993 e o art. 9º da Lei 12.462/2011.
III.2. Projeto executivo deficiente
114.	Foram identificadas deficiências no projeto executivo do Lote B e inadequações no processo de orçamentação das respectivas obras, materializadas nos expressivos aditivos firmados nos Contratos 45/2012 (Meta 2N) e 75/2013 (Meta 3N) , que extrapolam os limites para acréscimos e supressões estabelecidos pela Lei 8.666/1993, sendo necessário buscar guarida em decisões desta Corte de Contas, admitidas para condições excepcionalíssimas (Decisão 215/1999 e Acórdão 2681/2013-TCU-Plenário do TCU) .
115.	Observa-se, inicialmente, que a deficiência dos projetos básicos é uma dificuldade que foi enfrentada pelo Ministério no âmbito dos primeiros lotes do Pisf, e inclusive ensejou que diversos contratos inicialmente firmados para a execução dessa obra fossem rescindidos pela impossibilidade de implementação dos aditivos necessários à conclusão daquilo que havia sido pactuado. A despeito da experiência adquirida com os erros anteriores, novamente se está diante do mesmo problema, porém agora em relação ao projeto executivo elaborado para o Lote B, que se mostrou sobremaneira inadequado à realidade encontrada durante a execução da obra.
116.	Para o Contrato 45/2012, os termos aditivos implicaram acréscimos de R$ 537.418.994,31 (103,73%) e supressões de R$ 131.804.846,83 (25,44%) , o que determina um aumento líquido no contrato de R$ 405.614.147,48 (78,29%) .
117.	Para melhor ilustrar o caso concreto, adiante analisa-se, por serviço, a motivação apresentada pelo Ministério para a realização do 3º replanilhamento do Contrato 45/2012, apresentada no Parecer Técnico 571/2015/CGAOF/DPE/SIH/MI (Evidência 16 - 'Parecer Técnico 571/2015') , que foi o último e mais representativo entre os ajustes promovidos nesse instrumento.
III.2.1. Momento de transporte de material de 1ª categoria (área de empréstimo) acima de 1,00 km
118.	Esse foi o serviço que sofreu o maior incremento, alcançando cerca de R$ 80 milhões de acréscimo. Tal fato decorreu principalmente da insuficiente prospecção das jazidas apontadas pelo projeto executivo, as quais se mostraram de qualidade imprópria para utilização nas barragens. 
119.	Como exemplo, pode-se citar as jazidas Jati A e B, de onde o projeto executivo previu a retirada de material argiloso para a execução do núcleo da Barragem Jati, porém o material encontrado foi arenoso, impróprio para a finalidade prevista. Tem-se também o caso das jazidas de saprolito (nas bacias hidráulicas das barragens Atalho, Porcos, Cana Brava e Boi I) , que, de acordo com o projeto executivo, deveriam fornecer esse material para os espaldares dessas barragens e da Barragem Boi II. Contudo, o que se verificou foram afloramentos rochosos de arenito ou de filito, com uma cobertura de material de alteração de alguns centímetros sustentando a cobertura vegetal, ou seja, impróprios para o fim a que se destinavam. Dada a inexistência de jazida de saprolito na região (material de 2ª categoria) , optou-se pela execução dessas barragens de forma majoritariamente homogênea, ou seja, núcleo e espaldares de material argiloso (1ª categoria) .
120.	Dessa forma, fez-se necessária a busca de novas jazidas, que atendessem às especificações de projeto, o que modificou substancialmente as distâncias de transporte inicialmente previstas. Soma-se a isso a necessidade de aprofundamento da cota de fundação da Barragem Cana Brava, mediante a criação de um cut-off não previsto em projeto, o que também contribuiu para o aumento do quantitativo do transporte de 1ª categoria.
III.2.2. Momento de transporte de matéria vegetal
121.	Trata-se de item que não foi previsto na planilha orçamentária da obra e que, consequentemente, não figurou no contrato inicial. A inclusão desse serviço representou aumento de cerca de R$ 56 milhões.
122.	Consiste no transporte dos resíduos oriundos da 'Supressão vegetal, destocamento e limpeza' e 'Limpeza de reservatórios' das áreas que serão alagadas em função da construção das barragens para bota-foras, a fim de se atender as condicionantes impostas pelo Projeto Básico Ambiental da Obra.
III.2.3. Escavação de material de 1ª categoria (área de empréstimo) , carga e transporte até 1,00 km
123.	Esse serviço sofreu acréscimo de cerca de R$ 29 milhões. Conforme dito anteriormente, trata-se da substituição do material saprolítico (2ª categoria) não encontrado nas barragens de Atalho, Porcos, Cana Brava e Boi I por material argiloso (1ª categoria) . Soma-se a isso a necessidade de aprofundamento da cota de fundação da Barragem Cana Brava, o que contribuiu para o aumento do quantitativo de escavação.
124.	Como pode ser esperado, essa alteração implicou também na redução de R$ 27 milhões no serviço de 'Escavação de material de 2ª categoria (área de empréstimo) , carga e transporte até 1,00 km'.
III.2.4. Escavação de material de 3ª categoria (área de empréstimo) , carga e transporte até 1,00 km
125.	Esse serviço foi aditado em cerca de R$ 20 milhões em função do acréscimo de brita (conforme também foram aumentados os quantitativos de concreto) , além de adequações realizadas nas transições compactadas e nos enrocamentos de proteção a montante das barragens.
III.2.5. Concreto estrutural 25 MPa fabricação, transporte e lançamento
126.	Esse item sofreu incremento de cerca de R$ 17 milhões, devido à necessidade de inclusão de uma 'chaveta' na Barragem de Porcos, inicialmente não prevista pelo projeto executivo. Trata-se de um elemento escavado com dimensões aproximadas de 9,0 m de largura no topo, profundidade de 6 m e largura de 6 m no fundo, a fim de melhor investigar as condições dos planos de fraquezas que poderiam existir na fundação, com o intuito de garantir a estabilidade da estrutura quanto ao deslizamento. Posteriormente, essa escavação foi preenchida em concreto e incorporada à barragem, formando uma 'chaveta'.
III.2.6. Supressão vegetal, destocamento e limpeza
127.	Esse serviço sofreu incremento de cerca de R$ 16 milhões. Quando da elaboração da planilha orçamentária inicial, não foram quantificadas as áreas a serem alagadas pelos reservatórios, que, conforme Projeto Básico Ambiental da obra, devem ter sua vegetação suprimida a fim de prevenir os processos de eutrofização dos lagos, bem como permitir o aproveitamento desses resíduos orgânicos como substrato para utilização em Programas de Recuperação de Áreas Degradadas, Programa de Controle dos Processos Erosivos e Programa de Conservação e Uso das Águas do Entorno do Reservatório das Bacias.
128.	Esses são apenas alguns dos serviços que contribuíram para o aditivo, que foram elencados com intuito exemplificativo das razões que deram causa ao mais representativo replanilhamento ocorrido no Contrato 45/2012. 
129.	Em suma, as justificativas apresentadas para o aditamento desses serviços ou para a inclusão de itens novos consistem basicamente na insuficiência dos estudos de jazida elaborados por ocasião do projeto executivo ou na inadequação das estruturas previstas para garantir a estabilidade e o correto funcionamento das barragens.
130.	Ainda sobre os aditivos realizados no Contrato 45/2012, cabe registrar o posicionamento da equipe de fiscalização do Eixo Norte, manifestado no Parecer Técnico 571/2015/CGAOF/DPE/SIH/MI (Evidência 16 - 'Parecer Técnico 571/2015') , que assim dispôs:
40. Com relação ao projeto executivo, devemos ressaltar que o mesmo apresentou diversas inconsistências entre a realidade em campo levando a diversas incertezas quando da execução das obras, acarretando um elevado número de ajustes de quantitativos e serviços novos, com consequentes acréscimos de custos aos contratos do Lote B.
 (...) 
42. Dentre as inconsistências e imprevisibilidades mais significativas e que provocaram grandes variações nos quantitativos contratuais do Lote 05, podemos relacionar os seguintes serviços, entre outras:
I - Não disponibilidade de material argiloso para a execução do núcleo da Barragem Jati nas Jazidas Jati-A e Jati-B;
II - Necessidade de execução de forro em enrocamento compactado na base e taludes das escavações da casa de força de Jati tendo em vista a inexistência de topo rochoso em conformidade aos desenhos de projeto;
III - Inexistência de material de 1ª e/ou 2ª categorias nas bacias das Barragens de Atalho, Porcos, Canabrava e Boi I, acarretando necessidade de acréscimo extraordinário nas distâncias de transporte destes materiais com a utilização das jazidas Deserto, Deserto B, Vieira 1, Vieira 2, Vieira 3, Umbuzeiro e Passagem de Pedra;
IV - Subdimensionamento de serviços nas planilhas de preços e serviços;
V - Necessidade de inclusão de serviços novos extracontratuais em conformidade aos desenhos de projeto
VI - Não identificação da alta permeabilidade do solo nas barragens de Porcos e Boi I, sendo necessário acrescentar manta PEAD impermeável para barragem de Porcos e Boi I, além de acrescentar Cut-off em Canabrava;
VII - Não identificação dos planos de fraqueza no arenito da fundação do vertedouro de Porcos, acarretando na construção da chaveta. (Redimensionado pela Projetista) ;
VIII - Subdimensionamento das válvulas dispersoras dos túneis de adução nas barragens de Jati e Atalho;
131.	Com relação ao Contrato 75/2013, os acréscimos realizados pelos termos aditivos representaram R$ 280.797.874,60 (47,80%) , enquanto o montante total de supressões foi de R$ 256.042.121,15 (43,58%) , o que determina um aumento líquido no contrato de R$ 24.755.753,45 (4,21%) .
132.	Compulsando as justificativas apresentadas nos pareceres desses aditivos (Evidências 17 a 19 - Pareceres dos Aditivos) , verifica-se que grande parte delas foram fundamentadas na insuficiência dos quantitativos existentes na planilha contratual vigente, especialmente para o primeiro e segundo replanilhamentos. Trata-se de justificativa genérica que não ilustra a real motivação para a execução do ato e que dificulta a compreensão dos fatos ocorridos ao longo do contrato.
133.	Ainda assim, exemplifica-se alguns dos serviços que tiveram seus quantitativos alterados no Contrato 75/2013: i) Supressão Vegetal, Destocamento e Limpeza - acréscimo de cerca de R$ 30 milhões; ii) Rebaixamento de Lençol Freático: acréscimo de cerca de R$ 21 milhões; iii) Momento de Transporte de Material de 1ª Categoria - acréscimo de cerca de R$ 17 milhões; e iv) Escavação de material de 1ª categoria, carga e transporte até 1,00 km - acréscimo de cerca de R$ 11 milhões.
134.	Ainda na Meta 3N, outro fato trouxe à tona a deficiência do projeto executivo do Lote B. A construtora que está executando a obra e a Supervisora detectaram falha nos projetos estruturais dos aquedutos Boi, Pinga e Catingueira, caracterizada pela insuficiência de armadura em alguns de seus elementos (Evidência 20 - Nota Armaduras Aquedutos) . Essa falha foi reconhecida pelo consórcio projetista Hidroconsult - MWH Brasil, que elaborou proposta de reforço dessas estruturas, tendo em vista que elas já haviam sido executadas quando da identificação do erro. Essa recuperação ainda não foi realizada, estando em discussão no Ministério quem deverá executar esse reforço, se a projetista ou se a empresa construtora. 
135.	Mesmo que em menor magnitude quando comparado ao Contrato 45/2012, o Contrato 75/2013 também sofreu alterações relevantes em seus quantitativos, que reforçam a insuficiência dos estudos e detalhamentos empreendidos pelo projeto executivo do Lote B, bem como a inadequação da orçamentação da obra.
136.	De outra parte, cabe relatar que o Ministério da Integração Nacional constituiu, por meio da Portaria 25/2016 (Evidência 21) , 'Comissão de Apuração de falhas nos Projetos Executivos do Lote B, referente ao Projeto de Integração do Rio São Francisco com as Bacias Hidrográficas do Nordeste Setentrional'. O prazo para execução dos trabalhos era de 60 dias, contados a partir de 15/1/2016. O prazo foi prorrogado por mais 60 dias pela Portaria 67/2016. Contudo, até o término desta fiscalização, não obstante o prazo já expirado dos trabalhos da comissão, não havia produto parcial ou conclusivo exarado sobre a matéria.
137.	A jurisprudência desta Corte de Contas harmoniza-se com a postura adotada pelo MI de apurar as responsabilidades do consórcio projetista pelas falhas identificadas, conforme consignado na Decisão 767/2002-TCU-Plenário e nos Acórdãos 583/2003, 938/2003, 2.084/2004 e 1.033/2008, todos do Plenário do TCU.
138.	Além da deficiência do projeto, é de se notar também que os acréscimos e supressões ocorridos nos Contratos 45/2012 e 75/2013 também decorrem de orçamentação deficiente. Por exemplo, não há que se imputar como falha de projeto executivo a inexistência do serviço 'Momento de transporte de matéria vegetal' na planilha inicial do Contrato 45/2012. Ou mesmo o fato de não terem sido computadas as áreas alagadas das barragens nos quantitativos de supressão vegetal. Trata-se de erros de elaboração de planilha orçamentária.
139.	Nesse sentido, cabe trazer à presente análise as atribuições do Consórcio Logos-Concremat, responsável pelos serviços de 'Gerenciamento e Apoio Técnico da continuidade da implantação da primeira etapa e da implantação da segunda etapa do Pisf'. Transcreve-se, então, trecho da Cláusula Terceira - Descrição dos Serviços do Contrato 34/2009 (Evidência 22) , vigente à época da contratação dos serviços da Meta 2N:
3.2. Prevê-se, entre outras, as seguintes atividades de gerenciamento a serem desenvolvidas:
 (...) 
d) Apoio na elaboração do Plano Geral de Contratações, na elaboração das minutas dos editais de licitação, na elaboração das minutas de convênios e destaques, na elaboração dos orçamentos dos serviços e obras a serem contratados;
 (...) 
j) Análise e avaliação dos projetos básicos e executivos para posterior aprovação pelo CONTRATANTE; (grifos acrescidos) .
140.	Desse modo, considerando as obrigações contratuais estabelecidas e o disposto no art. 66 da Lei 8.666/1993, é imperioso determinar que o Ministério da Integração Nacional amplie o escopo dos trabalhos da 'Comissão de Apuração de falhas nos Projetos Executivos do Lote B', de modo a avaliar também a culpabilidade do Consórcio Logos-Concremat pelas deficiências do projeto executivo do Lote B e pela orçamentação inadequada da obra. 
141.	Entre as consequências advindas das deficiências do projeto executivo do Lote B e das inadequações orçamentárias constatadas, destacam-se os aditivos firmados sobre o Contrato 45/2012 (Meta 2N) . Conforme já foi exposto, esse instrumento sofreu acréscimo líquido de 78,29% (já realizada a compensação entre acréscimos e supressões, tal qual excepcionalmente admitida no Acórdão 2681/2013-TCU-Plenário) , o que afronta o disposto no art. 65, §§ 1º e 2º, da Lei 8.666/1993.
142.	Para que fosse possível a realização de aditivo de tamanha monta e que extrapola os limites estabelecidos na Lei de Licitações e Contratos, o Ministério da Integração Nacional buscou o enquadramento do ato na Decisão 215/1999-TCU-Plenário, que assim estabelece:
8.1. com fundamento no art. 1º, inciso XVII, § 2º da Lei nº 8.443/92, e no art. 216, inciso II, do Regimento Interno deste Tribunal, responder à Consulta formulada pelo ex-Ministro de Estado de Estado do Meio Ambiente, dos Recursos Hídricos e da Amazônia Legal, Gustavo Krause Gonçalves Sobrinho, nos seguintes termos:
a) tanto as alterações contratuais quantitativas - que modificam a dimensão do objeto - quanto as unilaterais qualitativas - que mantêm intangível o objeto, em natureza e em dimensão, estão sujeitas aos limites preestabelecidos nos §§ 1º e 2º do art. 65 da Lei nº 8.666/93, em face do respeito aos direitos do contratado, prescrito no art. 58, I, da mesma Lei, do princípio da proporcionalidade e da necessidade de esses limites serem obrigatoriamente fixados em lei;
b) nas hipóteses de alterações contratuais consensuais, qualitativas e excepcionalíssimas de contratos de obras e serviços, é facultado à Administração ultrapassar os limites aludidos no item anterior, observados os princípios da finalidade, da razoabilidade e da proporcionalidade, além dos direitos patrimoniais do contratante privado, desde que satisfeitos cumulativamente os seguintes pressupostos:
I - não acarretar para a Administração encargos contratuais superiores aos oriundos de uma eventual rescisão contratual por razões de interesse público, acrescidos aos custos da elaboração de um novo procedimento licitatório;
II - não possibilitar a inexecução contratual, à vista do nível de capacidade técnica e econômico-financeira do contratado;
III - decorrer de fatos supervenientes que impliquem em dificuldades não previstas ou imprevisíveis por ocasião da contratação inicial;
IV - não ocasionar a transfiguração do objeto originalmente contratado em outro de natureza e propósito diversos;
V - ser necessárias à completa execução do objeto original do contrato, à otimização do cronograma de execução e à antecipação dos benefícios sociais e econômicos decorrentes;
VI - demonstrar-se - na motivação do ato que autorizar o aditamento contratual que extrapole os limites legais mencionados na alínea 'a', supra - que as consequências da outra alternativa (a rescisão contratual, seguida de nova licitação e contratação) importam sacrifício insuportável ao interesse público primário (interesse coletivo) a ser atendido pela obra ou serviço, ou seja gravíssimas a esse interesse; inclusive quanto à sua urgência e emergência.
143.	Acerca da motivação adotada para o referido enquadramento, conforme detalhado no Parecer Técnico 571/2015/CGAOF/DPE/SIH/MI (Evidência 16) , avalia-se que restou satisfatoriamente demonstrado o atendimento aos requisitos estabelecidos na Decisão, à exceção do inciso III, conforme se passa a avaliar.
144.	No parecer, o Ministério afirma que a superveniência dos fatos e o consequente enquadramento no referido inciso III pode ser verificado ao se considerar que 'após a emissão da ordem de serviço e durante as reuniões subsequentes e estudos e pesquisas geológicas, constatou-se haver dificuldades e imperfeições nos projetos que não estavam previstas na época da contratação'. Dessa forma, avalia que 'a adequação da planilha contratual elucida fato superveniente que implica dificuldade não prevista ou imprevisível por ocasião da contratação inicial, que devem ser superadas com a celebração do Termo Aditivo ao Contrato em tela'.
145.	O que se percebe da motivação supra é que o Ministério da Integração Nacional busca nas falhas do projeto executivo a demonstração da condição de superveniência exigida como requisito para a aplicação da Decisão 215/1999-TCU-Plenário. Sobre esse assunto, cabe trazer o entendimento deste Tribunal, de que a deficiência de projetos não constitui fato ou condição excepcional capaz de justificar aditivos que ultrapassem os limites instituídos pelo art. 65, §§ 1º e 2º, da Lei 8.666/1993 (Acórdãos 1.910/2012, 34/2011 e 1.033/2008, todos do Plenário do TCU) , o que deverá ser objeto de ciência ao MI.
146.	Resta então a necessidade de avaliar a conduta dos agentes envolvidos na celebração do 6º Termo Aditivo ao Contrato 45/2012, em que se apoiou de forma inadequada na Decisão 215/1999-TCU-Plenário, conforme demonstrado. A despeito da irregularidade configurada, cabe verificar se restava outra alternativa razoável ao gestor imbuído do poder decisório. 
147.	Nesse sentido, importa sopesar alguns aspectos: i) foi efetivamente demonstrado que o custo de um novo contrato seria mais oneroso aos cofres públicos quando se comparado à alternativa de aditar o contrato em epígrafe; ii) evidenciou-se, também, os danos indiretos envolvidos em uma eventual rescisão contratual, tais como a deterioração das partes já executadas da obra, pagamentos de mobilização e desmobilização, dificuldades com a responsabilidade técnica da obra, pleitos de indenização por parte da construtora, entre outros; e iii) ponderou-se, ainda, o custo não quantificável do atraso da obra decorrente de uma nova licitação, o que postergaria a entrega do benefício proposto pelo empreendimento à população, que se encontra em situação grave de escassez de água. Além disso, foram atendidos todos os demais requisitos estabelecidos pela Decisão 215/1999-TCU-Plenário (itens I, II, IV, V e VI do item 8.1, alínea 'b') e não se identificou qualquer indício de má-fé na conduta adotada.
148.	Feitas essas considerações, entende-se que, apesar de o enquadramento do 6º Aditivo ao Contrato 45/2012 na Decisão 215/1999-TCU-Plenário ser irregular, por não satisfazer o pressuposto insculpido no inciso III da alínea 'b', a conduta do agente, excepcionalmente, não deve ser considerada culpável, visto que não lhe restava outra alternativa de decisão, considerando as circunstâncias a que estava exposto. Assim, exigir desse agente conduta diversa da adotada seria impor relevante ônus aos cofres públicos e à população que aguarda os benefícios a serem entregues pelo empreendimento.
149.	Superadas as discussões jurídicas acerca da celebração do 6º Termo Aditivo ao Contrato 45/2012, cabe analisar ainda alguns questionamentos feitos pelo consórcio gerenciador na Nota Técnica 1.377-NTC-3500-00-00-138-R00 (Evidência 23) que impactam diretamente nos quantitativos de distância de transporte firmados no referido aditivo.
150.	Nesse documento, a gerenciadora questiona a conduta adotada de se buscar material de aterro para o núcleo da Barragem Jati nas Jazidas 'Balança' e 'Dr. Ricardo', localizadas a cerca de 8 km do barramento. Afirma que, conforme a Ata de Reunião ATS00385/2013 (Evidência 24) , existia jazida dentro da área de acumulação da Barragem Jati, com distância média de transporte (DMT) de 0 km, que poderia ser utilizada para o núcleo do barramento. Complementa que não era de seu conhecimento que 'o saprolito com potencial para ser utilizado no núcleo da barragem Jati não existia em quantidades suficientes, tendo exaurido durante a execução do aterro experimental'. Apresenta ainda a seguinte consideração: 'Segundo a Projetista, o núcleo impermeável da barragem Jati demanda cerca de 594.354 m³ de material compactado. É difícil admitir que os 2.505.236 m³ disponíveis na jazida Jati não permitiram atender a demanda de projeto'.
151.	Em outra esteira, apresenta análise em que deduz que a cava necessária para a exploração de 759.662 m³ da Jazida Deserto alcançou profundidade média de 2,9 m, o que estaria coerente com o previsto pelas trincheiras exploratórias. Com base nesse dado, questiona a produtividade das Jazidas Deserto B e Umbuzeiro, que são próximas à Jazida Deserto, alegando que para extrair os volumes informados (342.538 m³ e 1.394.458 m³, respectivamente) seria necessário atingir uma profundidade de cerca de 9 m nessas jazidas. Em sua visão, esses volumes estariam incoerentes com os resultados da Jazida Deserto.
152.	Na documentação disponibilizada a esta equipe de auditoria, não se localizou qualquer resposta por parte do Ministério da Integração Nacional acerca das questões aduzidas pela gerenciadora. Existe apenas o documento TII-1534-C-43-16 (Evidência 25) , elaborado pela empresa supervisora, que aborda aspectos genéricos da Nota Técnica da Gerenciadora, porém sem enfrentar diretamente as questões mais relevantes.
153.	Dada a gravidade das afirmações contidas nesse relatório, opta-se por transcrever na íntegra a sua conclusão:
Esta Gerenciadora considera sumamente importante as informações contidas no relatório em apreço, que propiciam uma visão, mesmo que incompleta das circunstâncias que envolvem as demandas sobre as jazidas previstas para as obras do Lote 5. Entretanto, não permitem entender as razões do esgotamento de jazidas consideradas importantes no Projeto. Entende esta Gerenciadora que o relatório carece de revisão, tendo em vista as inconsistências apontadas no Item 3 da presente Nota Técnica.
Algumas questões foram colocadas, ao longo do presente documento, para eventualmente proporcionar uma linha mais completa e objetiva na sua revisão, de modo a se compreender as alterações que resultaram no esgotamento de jazidas indicadas no Projeto Executivo e identificação de outras que resultaram em acréscimo nos DMTs do Lote 5 além daquele previsto na Nota Técnica 1377-NTC-3500-00-00-138-R00.
Nas conclusões da Nota Técnica anterior antevia-se um acréscimo da ordem de até 5,95% no balanço de massa, o que era considerado aceitável para as condições em que o Projeto Executivo foi elaborado.
154.	Tais afirmações se mostram sobremaneira relevantes, por suscitarem que o 6º Termo Aditivo ao Contrato 45/2012 poderia ter sido mais eficiente, com menor ônus aos cofres públicos. Assim sendo, entende-se necessária a realização de oitiva do Ministério da Integração Nacional, para que apresente posicionamento conclusivo acerca de todos os aspectos questionados pelo Consórcio Arcadis-Logos-Concremat na Nota Técnica 1.377-NTC-3500-00-00-138-R00 que poderiam impactar representativamente as distâncias de transporte estabelecidas no 6º Termo Aditivo ao Contrato 45/2012. 
155.	É relevante também realizar a oitiva do Consórcio Arcadis-Logos-Concremat, para que se manifeste conclusivamente, se possível com documentação probatória, acerca dos aspectos suscitados na referida Nota Técnica.
156.	Por todo o exposto, resta incontestável a inadequação do projeto executivo do Lote B e do processo de orçamentação da obra frente à realidade encontrada em campo. Tal impropriedade representa clara afronta ao art. 6º da Lei 8.666/1993, que define o projeto executivo como 'o conjunto dos elementos necessários e suficientes à execução completa da obra, de acordo com as normas pertinentes da Associação Brasileira de Normas Técnicas - ABNT'. 
157.	Até o momento, este achado tratou exclusivamente das impropriedades ocorridas em decorrência das deficiências do projeto do Lote B. Contudo, também chama atenção a magnitude dos aditivos firmados no âmbito do Contrato 14/2013 (Meta 1N) , em trecho que pertence ao Lote A de projeto. Para esse contrato, os termos aditivos implicaram acréscimos de R$ 393.029.199,64 (50,90%) e supressões de R$ 200.235.856,91 (25,93%) , o que determina aumento líquido no contrato de R$ 192.793.342,73 (24,97%) . Observa-se que, na documentação analisada por esta equipe de auditoria, não se identificou qualquer caracterização desse projeto como deficiente. Contudo, frente ao relevante montante de acréscimos e supressões ocorridos no âmbito do Contrato 14/2013, entende-se pertinente recomendar ao Ministério da Integração Nacional que avalie se os aditivos firmados nesse contrato decorrem de deficiência no projeto executivo do Lote A, e, em caso positivo, proceda à devida responsabilização, à semelhança do processo em curso para o Lote B.
III.3. Formalização de termo aditivo objetivando o reequilíbrio econômico-financeiro do contrato, fora das hipóteses legais
158.	Verificou-se que o Ministério da Integração Nacional motivou de forma inadequada o enquadramento do 6º Termo Aditivo ao Contrato 45/2012 no parágrafo único do art. 14 do Decreto 7.983/2013, ao considerar que as deficiências no projeto executivo do Lote B constituem condição excepcional capaz de permitir à empresa não manter o desconto original de sua proposta em termos aditivos.
159.	A manutenção do desconto da proposta original quando da realização de aditivos, prevista nas Leis de Diretrizes Orçamentárias (LDOs) desde 2009 e no Decreto 7.983/2013, dispõe que o desconto ofertado pela empresa contratada não poderá ser reduzido, em seu favor, em decorrência de aditamentos que modifiquem a planilha orçamentária. Evita-se, com isso, que alterações contratuais que majorem ou incluam serviços com sobrepreço unitário ou que eliminem ou reduzam itens com desconto em relação aos preços de mercado acarretem desequilíbrio econômico-financeiro lesivo ao erário. Ainda que inexistam serviços com sobrepreço na planilha orçamentária do instrumento inicial, a redução do desconto implica desequilíbrio econômico-financeiro em desfavor da Administração.
160.	A regra da manutenção do desconto é jurisprudência consolidada no Tribunal de Contas da União, conforme se pode verificar nos Acórdãos 2.654/2012, 2.630/2011, 1.599/2010 e 1.767/2008, todos do Plenário do TCU. Como exemplo, transcreve-se excerto do Acórdão 2654/2012-TCU-Plenário:
9.4.1. a diferença percentual entre o valor global do contrato e o obtido a partir dos custos unitários do sistema de referência utilizado não poderá ser reduzida, em favor do contratado, em decorrência de aditamentos que modifiquem a planilha orçamentária, nos termos do art. 125, § 5º, inciso I, da Lei nº 12.465/2011;
161.	Para a discussão ora proposta, também é relevante trazer à análise o art. 14 do Decreto 7.983/2013, que assim dispõe:
Art. 14.  A diferença percentual entre o valor global do contrato e o preço global de referência não poderá ser reduzida em favor do contratado em decorrência de aditamentos que modifiquem a planilha orçamentária.
Parágrafo único. Em caso de adoção dos regimes de empreitada por preço unitário e tarefa, a diferença a que se refere o caput poderá ser reduzida para a preservação do equilíbrio econômico-financeiro do contrato em casos excepcionais e justificados, desde que os custos unitários dos aditivos contratuais não excedam os custos unitários do sistema de referência utilizado na forma deste Decreto, assegurada a manutenção da vantagem da proposta vencedora ante a da segunda colocada na licitação.
162.	Conforme se depreende do trecho supratranscrito, a regra é a manutenção do desconto apresentado na proposta original. Contudo, sua redução é admitida para a preservação do equilíbrio econômico-financeiro do contrato, desde que atendidos os seguintes requisitos: i) o regime ser de empreitada por preço unitário ou tarefa; ii) o caso ser excepcional e justificado; iii) os custos unitários dos aditivos contratuais não excederem os custos unitários do sistema de referência, na forma do Decreto 7.983/2013; e iv) ser assegurada a manutenção da vantagem da proposta vencedora ante a da segunda colocada na licitação.
163.	Expostos os regramentos legais e jurisprudenciais acerca da matéria, passa-se à análise do caso concreto.
164.	Para o Contrato 14/2013 (Meta 1N) , o Ministério avaliou que a cláusula referente à manutenção do desconto deveria permanecer no texto do 7º Termo Aditivo, com a ressalva de que, ao final do contrato, seja verificado eventual desequilíbrio econômico-financeiro (Evidência 26 - 'Nota Técnica 53/2015') .
165.	No que se refere ao Contrato 75/2013 (Meta 3N) , cumpre observar que a Construtora Queiroz Galvão pleiteou que fosse isentada de manter o desconto global inicial de sua proposta, na oportunidade da celebração do 6º Termo Aditivo. Contudo, a Nota Técnica 28/2016/CGAOF/DPE/SIH/MI (Evidência 27 - 'Nota Técnica 28/2016') negou provimento a essa solicitação, por entender que as condições pactuadas não atendiam às premissas para aplicabilidade da exceção apresentada no parágrafo único do art. 14 do Decreto 7.983/2013, uma vez que existem serviços aditados com preço unitário superior ao preço unitário estabelecido por sistema de referência.
166.	Com relação ao Contrato 45/2012, a manutenção do desconto implicaria em reter da contratada cerca de R$ 63 milhões. O Ministério entendeu que não deveria constar cláusula de manutenção do desconto global no termo aditivo a ser firmado, conforme o Parecer 602/2015/CGAOF/DPE/SIH/MI e o Despacho do Diretor do DPE/MI (Evidências 28 e 29, respectivamente) . 
167.	Passa-se, então, à análise da motivação adotada (Evidência 28) para o enquadramento do caso concreto nos requisitos estabelecidos pelo Decreto 7.983/2013.
168.	No Parecer 602/2015/CGAOF/DPE/SIH/MI, o Ministério informou, primeiramente, que se trata de regime de empreitada por preços unitários e que os custos unitários dos aditivos não excederam os custos unitários do sistema de referência utilizado, constante de tabelas oficiais de preços (Sinapi, Sicro e Codevasf) . Essa informação indica atendimento a dois, entre os quatro requisitos exigidos para a não manutenção do desconto original da proposta.
169.	Quanto à manutenção da vantagem da proposta vencedora ante a da segunda colocada na licitação, foi demonstrado no mesmo Parecer que o preço do Contrato 45/2012, após o replanilhamento, alcançaria R$ 923.684.262,29 com os preços da 1ª colocada e contratada (Serveng Civilsan S.A.) . De outro lado, com os preços da 2ª colocada (Construtora Triunfo S.A.) o preço da avença seria de R$ 1.036.985.796,99, o que denota atendimento a mais um dos requisitos.
170.	Sobre a condição de excepcionalidade do caso, apresentou-se a seguinte motivação: 'no que se refere ao contrato em epígrafe, as alterações em questão foram provocadas por situações supervenientes, impositivas à execução da avença ou de suas especificações' (Evidência 28) .
171.	Ainda sobre o caráter excepcional do contexto, o Despacho do Diretor do DPE (Evidência 29) evocou, além dos argumentos apresentados no parágrafo anterior, os elementos que denotam a deficiência do projeto executivo, consignados no Parecer 571/2015/CGAOF/DPE/MI e já debatidos no Achado III.2 (Projeto Executivo Deficiente) .
172.	Sobre o mesmo assunto, a equipe de auditoria solicitou ao Ministério, no Ofício de Requisição 2-213/2016, que apresentasse a motivação adotada para o enquadramento do caso concreto como 'excepcional', requisito para utilização do parágrafo único do art. 14 do Decreto 7.983/2013. Em sua resposta (Evidência 30) , o MI afirmou entender que 'as alterações em questão foram provocadas por situações supervenientes, impositivas à execução da avença ou de suas especificações'. Prossegue com o relato das inconsistências e imprevisibilidades mais significativas, que já foram exaustivamente discutidas no Achado III.2 (Projeto Executivo Deficiente) .
173.	Da forma colocada, depreende-se que a deficiência do projeto executivo, que motivou as alterações no contrato em questão, poderiam dar causa à excepcionalidade exigida no referido Decreto para isentar a contratada da manutenção do desconto original da proposta. Ora, se essa justificativa for considerada aceitável, dar-se-á margem para que a maior parte dos aditivos firmados nas obras brasileiras valham-se da exceção admitida pelo Decreto 7.983/2013, tendo em vista que quase todos se amparam em falhas ou omissões existentes nos projetos. 
174.	Ainda que esta Corte de Contas não tenha se manifestado especificamente sobre essa questão, entende-se que a condição de excepcionalidade deve ser interpretada de forma análoga ao entendimento do TCU acerca das possibilidades de extrapolação dos limites para acréscimos e supressões, estabelecidos no art. 65, §§ 1º e 2º, da Lei 8.666/1993. Sobre esse tema, a Decisão 215/1999-TCU-Plenário entendeu que é facultado à Administração ultrapassar esses limites, desde que satisfeitos alguns pressupostos, entre eles o de 'decorrer de fatos supervenientes que impliquem em dificuldades não previstas ou imprevisíveis por ocasião da contratação inicial'.
175.	Sobre esse requisito, a Jurisprudência desta Corte de Contas é farta no sentido de que a deficiência de projetos não constitui fato ou condição excepcional capaz de justificar aditivos que ultrapassem os limites instituídos pelo art. 65, §§ 1º e 2º, da Lei 8.666/1993 (Acórdãos 1.910/2012, 34/2011 e 1.033/2008, todos do Plenário do TCU) .
176.	De forma correlata, entende-se que a deficiência de projetos não constitui fato ou condição excepcional capaz de justificar o enquadramento de aditivos no parágrafo único do art. 14 do Decreto 7.983/2013. Repisa-se que admitir o contrário seria contribuir para a banalização do referido regramento. Cabe, então, dar ciência ao Ministério da Integração Nacional acerca desse entendimento.
177.	Por outro lado, o que esta equipe de auditoria percebe é que o erro reside na motivação do ato, não no seu mérito propriamente dito. Em outras palavras, avalia-se que as deficiências encontradas no projeto executivo do Lote B não permitem enquadrar a situação no parágrafo único do art. 14 do Decreto 7.983/2013. Contudo, outras circunstâncias que envolvem o Contrato 45/2012 poderiam denotar a excepcionalidade requerida, conforme se passa a demonstrar.
178.	É de se observar que a empresa contratada apresentou no detalhamento da taxa de benefícios e despesas indiretas (BDI) de sua proposta (Evidência 31) a expectativa de auferir lucro de 7,36% em relação ao preço final do contrato, ou seja, R$ 67,98 milhões. De outra parte, a manutenção do desconto inicial da referida proposta implicaria em retenção de cerca de R$ 63 milhões. Como se verifica, essa retenção abarcaria quase a totalidade (cerca de 93%) do lucro esperado pela empresa contratada. Assim, entende-se que aplicar a regra da manutenção do desconto neste caso seria impor ônus significativo a essa empresa.
179.	Embora exista no BDI taxa própria para remunerar riscos dessa natureza, verifica-se em seu detalhamento que esse percentual é de 0,95% para riscos e seguros (Evidência 31) . Em uma análise conservadora, visto que engloba também parcela referente a seguros, isso representa R$ 8,78 milhões. De pronto, percebe-se que é bastante inferior à retenção em apreço (cerca de R$ 63 milhões) .
180.	Esse cenário impõe relevante risco de que, retidos os R$ 63 milhões a título de manutenção do desconto, a empresa não dê continuidade à execução dos serviços. Assim, cabe ponderar os custos advindos de eventual rescisão contratual, conforme já foi detalhado no Achado III.2 (Projeto Executivo Deficiente) , tais como a deterioração das partes já executadas da obra, pagamentos de mobilização e desmobilização, dificuldades com a responsabilidade técnica da obra, pleitos de indenização por parte da construtora, entre outros, além do custo não quantificável do atraso da obra decorrente de nova licitação para a conclusão dos serviços remanescentes, o que postergaria a entrega do benefício proposto pelo empreendimento à população, que se encontra em situação grave de escassez de água.
181.	Desse modo, apesar de o Ministério da Integração Nacional ter motivado de forma inadequada o enquadramento do caso no parágrafo único do art. 14 do Decreto 7.983/2013, entende-se que o conjunto das circunstâncias que envolvem o Contrato 45/2012 denotam o caráter excepcional exigido pelo referido normativo.
III.4. Descumprimento de cláusulas contratuais
182.	Constataram-se descumprimentos de cláusulas do Contrato 14/2013, consubstanciados pela inexecução de serviços complementares de drenagem, subcontratação de atividades não autorizadas e inadimplemento de marcos contratuais. Condição que vai de encontro aos requisitos legais estabelecidos no art. 66 da Lei 8.666/1993.
III.4.1. Inexecução de serviços complementares de drenagem
183.	Verificou-se que não foram concluídos os serviços de drenagem externa de proteção dos sistemas adutores da Meta 1N, expondo os canais de condução a elevado risco de degradação. 
184.	Com efeito, durante a visita técnica em campo, foi possível observar áreas impactadas pela ação da água da chuva em virtude da falta de drenagem. A seguir são apresentadas fotos dos trechos de canais dos lotes de obra 1 e 3 do Contrato 14/2013 em que foram constatadas tais ocorrências (segmentos dos WBS 1208, 1209, 1219) :
Figura 2 - Alagamento, assoreamentos e erosões nas intermediações dos canais dos WBS 1208 (superiores) e 1209 (inferiores) 

Fonte: Visita técnica da equipe de auditoria
Figura 3 - Alagamento e erosões nas intermediações dos canais WBS 1219 (superiores) e 1209 (inferiores) 

Fonte: Visita técnica da equipe de auditoria
185.		Além do registro fotográfico acima, também é possível observar a condição do canal por meio do relatório de danos da supervisora do Trecho I do Pisf (Evidência 32 - 'Relatório da supervisora sobre os danos provocados pelas chuvas ocorridas no mês de maio de 2016') . No documento, a empresa descreve a ocorrência de precipitação elevada no período, bem como registra os impactos provocados nas estruturas, evidenciando a necessidade da execução das obras de drenagem.
186.		Questionada sobre o assunto, a equipe de fiscalização do MI informou que cobra frequentemente a conclusão dos serviços de drenagem da contratada, mas que não é atendida. Nesse sentido, apresentou a Ata de Monitoramento de 20/8/2015 (Evidência 33) , por meio da qual indicou como pendência a conclusão dos serviços de drenagem, e o Ofício 822/2016 (Evidência 34) , em que notificou a Construtora para executar os serviços de drenagem ao longo do Trecho I no prazo de dez dias. 
187.		É possível notar que, em virtude da incompletude do sistema de drenagem externa de proteção dos sistemas adutores, houve alagamento das bermas ao longo do canal, assim como erosão dos taludes de proteção. Esse cenário, com o decorrer do tempo, pode acarretar sérios danos à estrutura do empreendimento como um todo, por meio do desplacamento do canal e do rompimento da manta de impermeabilização (mediante infiltrações laterais) , da perda de estabilidade dos taludes (por intermédio do carreamento de materiais) e da destruição de estruturas acessórias (por meio do assoreamento de bueiros, interdição de estradas de serviço e auxiliares) .
188.		O cenário é ainda mais agravado considerando-se o contexto do Contrato 14/2013, cujo objeto é a execução de obras complementares de avenças anteriores. Assim, eventual prejuízo causado aos canais construídos em certames passados em virtude dessa falta de drenagem externa poderia não ser sanado pela contratada atual, sob a alegação de que tais serviços fogem ao escopo dela.
189.		Por outro lado, cabe ressaltar que o Contrato 14/2013 não foi finalizado e que essas atividades ainda podem ser concluídas. Além disso, sabe-se que o plano de ataque da contratada é decisão discricionária dela, o que poderia levar à conclusão de que a empresa teria o direito de realizar esses serviços ao final da obra ou quando bem entendesse. Todavia, também é patente a obrigatoriedade dela de se submeter ao cronograma físico contratado. Nesse sentido, para os Lotes 1 e 2 dos canais de condução, constata-se que o início da execução dos serviços 'canaletas de drenagem moldadas in loco' estava previsto já para os meses um e quatro de obra (Evidência 35, p.14 e 21) , o que não foi observado em campo. 
190.		Diante do exposto, propor-se-á determinação ao MI para que, no prazo de 30 dias, inste a contratada a executar os serviços complementares de drenagem, utilizando-se dos meios de responsabilização, caso seja necessário, sob o risco de comprometimento da integridade do canal, em afronta ao princípio da eficiência insculpido no art. 37 da Constituição Federal de 1988.
III.4.2. Subcontratação de atividades não autorizadas
191.	Durante a visita técnica da equipe de auditoria, foi apurado que, malgrado o objeto licitado tenha sido adjudicado em favor da empresa Mendes Júnior Trading e Engenharia S.A., parte dos serviços de terraplenagem estavam sendo executados pela JD Transporte, o que configura subcontratação parcial.
192.	Além de não ter contado com a anuência da contratante, afrontando as cláusulas 5.4 do Edital 4/2012 (Evidência 2, p. 12) e 20ª do Contrato 14/2013 (Evidência 3, p. 18 e 19) e o artigo 72 da Lei 8.666/1993, a subcontratação em epígrafe foi realizada para atividades que consistem no núcleo do objeto, para as quais foram exigidos atestados e para as quais a administração tem o dever de certificar a aptidão da licitante. 
193.	Com efeito, esta Corte de Contas tem decidido, e.g. Acórdãos 1.590/2016, 3.144/2011, 2.992/2011, todos do Plenário do TCU, que, salvo motivos excepcionais, devidamente motivados, é vedada a subcontratação das parcelas de maior relevância técnica e econômica do empreendimento, ou seja, do principal do objeto, entendido esse como a fração da obra para qual foram exigidos atestados de capacidade técnico-operacional às licitantes. 
194.	Nesse sentido, observa-se que na Cláusula 7.1.5.2 - Experiência Específica da Empresa (Evidência 2, p. 20) foram exigidos atestados com quantitativos mínimos para os serviços de escavação de material e aterro compactado. Portanto, consoante entendimento esposado acima, patente é a impossibilidade de subcontratação deles.
195.	Tendo em vista que durante a visita técnica da equipe de auditoria à obra a situação descrita também foi observada pelo MI, a fiscalização de campo enviou notificação à Contratada exigindo explicações sobre o ocorrido e a suspensão imediata das atividades da JD Transporte (Evidência 36 - 'Ofício 780/2016') . Como resposta, a Mendes Júnior enviou comunicação assumindo a subcontratação e informando a retirada da empresa subcontratada (Evidência 37 - 'Documento 643-1305/2016') .
196.	Além disso, a fiscalização de campo do MI informou à equipe de auditoria que questionava constantemente a contratada sobre a utilização de equipamentos de outras empresas, alertando-a sobre a impossibilidade de subcontratações não autorizadas previamente pela administração. Nesse sentido, apresentou os Ofícios 224, 416, 565 e 707/2016 (Evidência 38, p.1-2, 4-9 e 35-37) , por meio dos quais solicitou esclarecimentos à Mendes Júnior sobre a utilização de equipamentos de outras empresas presentes na Meta 1N, bem como requereu a relação completa e atualizada de todos os serviços subcontratados, terceirizados ou locados no trecho, com os respectivos contratos. Como resposta, a construtora informou uma série de empresas, com as quais, segundo ela, possuía contratos de locação sem operação, entre elas a JD Transportes (Evidência 38, p. 3, 10-34 e 38-39) . O que, contudo, para essa empresa, não se configurou em campo, haja vista que na visita técnica um encarregado geral confirmou à equipe de fiscalização do TCU que era empregado dessa companhia e que ela havia sido terceirizada pela Mendes Júnior. Além disso, conforme exposto acima, a própria contratada assumiu a contratação e suspendeu as atividades da JD Transportes ao ser notificada pela fiscalização de campo.
197.	Diante do exposto, propor-se-á dar ciência ao MI que a subcontratação de serviços para os quais foram exigidos atestados de capacidade técnico-operacional afronta a jurisprudência desta Corte de Contas, consubstanciada pelos Acórdãos 1.590/2016, 3.144/2011, 2.992/2011, todos do Plenário do TCU.
III.4.3. Inadimplemento de marcos contratuais
198.	Foi constatado que os marcos do Contrato 14/2013 não estão sendo cumpridos, ocasionando atrasos que podem comprometer o prazo de entrega do empreendimento, em afronta ao art. 66 da Lei 8.666/1993.
199.	No 8º Termo Aditivo do Contrato 14/2013 (Evidência 39) , definiram-se marcos contratuais que deveriam ser obedecidos pela contratada. A tabela a seguir apresenta os serviços delimitados em cada marco, a respectiva data estipulada para o término de cada um e a condição deles conforme a situação observada em campo e nos últimos relatórios da gerenciadora.
Tabela 4 - Análise dos marcos do Contrato 14/2013

Fonte: Elaborado pela equipe de auditoria com base no 8º TA do Contrato 14/2013 (Evidência 39) e no relatório de progresso do mês de maio de 2016 (Evidência 40, p. 63) 
200.	Verifica-se que os marcos já expirados não foram atendidos. Além disso, aqueles com prazo ainda por vencer possuem pouca probabilidade de serem atendidos tempestivamente.
201.	Ademais, constatou-se que a fiscalização do Contrato 14/2013, seja pela equipe de campo, pela supervisora ou pela gerenciadora, não monitora o cumprimento desses marcos contratuais. Diferentemente do que ocorre nas metas do Eixo Leste do Pisf, em que a gerenciadora e a supervisora do Trecho V abordam em trecho específico de seus relatórios o cumprimento ou não dos marcos contratuais (Evidência 40 - 'Relatório de progresso da gerenciadora de maio de 2016', p. 101-103) , no Eixo Norte estes pontos são sequer mencionados.
202.	Não obstante a falta de acompanhamento dos marcos contratuais, cabe salientar que já há no âmbito do MI processo administrativo para apurar as responsabilidades da contratada em virtude da diminuição do ritmo de suas atividades (Processo SEI 59008.600217/2015-81) . Investigação que abordará, outrossim, penalizações sobre os atrasos contratuais.
203.	No que concerne às avenças 45/2012 e 75/2013, o acompanhamento desses prazos é ainda mais incipiente. Para a primeira, houve tão somente a definição, no sexto termo aditivo, de dois marcos contratuais demasiadamente amplos e genéricos (Evidência 41 - '6TA') , quais sejam: a) conclusão do trecho entre o Reservatório Jati/CE (141,6 Km) e o Reservatório Porcos/CE (151,3 Km) , permitindo o fluxo de água na Tomada D'água deste reservatório até o fim de agosto de 2016; e b) conclusão do trecho entre o Reservatório Porcos/CE (151,3 Km) e a estrutura de controle do Reservatório Boi II/CE (170,3 Km) até o fim de dezembro de 2016. Ou seja, basicamente a divisão de todo o contrato em duas partes e a definição de metade do prazo restante para cada uma. Ainda assim, o acompanhamento desses marcos vagos não é realizado. 
204.	Com relação ao Contrato 75/2013 (Meta 3N) , os marcos contratuais sequer foram definidos. Esse cenário é ainda mais agravado analisando-se o cronograma master do empreendimento. Consoante relatório de progresso do mês de maio de 2016 do consórcio gerenciador do Pisf (Evidência 41, p.33) , a vigência do ajuste foi definida até 30/10/2016, já contabilizados os nove meses adicionados por meio do quinto termo aditivo. No entanto, a atual previsão para o término das obras é em 21/3/2017, conforme ilustrado pelo quadro a seguir:
Figura 4 - Comparativo entre as datas de término dos contratos do eixo norte e a previsão de término das respectivas atividades

Fonte: Relatório da gerenciadora de fevereiro de 2016 (Evidência 7, p. 32) .
205.	Quanto aos Contratos 14/2013 e 45/2012, conquanto atualmente a vigência contratual comporte a previsão de término das obras, caso não haja acompanhamento efetivo dos prazos e marcos contratuais, a situação observada para a Avença 75/2013 pode se repetir para os dois.
206.	Nesse sentido, faz-se imperiosa uma atuação mais efetiva do Ministério quanto ao acompanhamento e definição dos marcos contratuais.
207.	Diante do exposto, propor-se-á determinação ao MI para que inicie o monitoramento dos marcos contratuais, em cumprimento aos arts. 66 e 67 da Lei 8.666/1993 c/c a Cláusula 2ª dos Contratos 45/2012 e 14/2013.
IV. Informações Adicionais 
208.	Importa informar que, durante a fase de relatório da presente fiscalização, o Exmo. Ministro de Estado da Integração Nacional, Sr. Helder Barbalho, encaminhou ao TCU o Aviso 57/MI, no qual informa que a empresa Mendes Júnior sinalizou, em audiência realizada em seu gabinete, não ser capaz de honrar os Contratos 14/2013 e 25/2011.
209.	De acordo com a empresa, a incapacidade decorre da Decisão de 7/6/2016 do Ministro da Transparência, Fiscalização e Controle, que negou provimento ao pedido de reconsideração, apresentado pela companhia, da Decisão de 27/4/2016 que declarou a inidoneidade da Mendes Júnior para licitar e contratar com a Administração Pública.
210.	As obras que estão em execução por essa empresa correspondem à parcela inicial do Eixo Norte do Pisf, especificamente as estações de bombeamento (Contrato 25/2011) e as obras remanescentes da Meta 1N (Contrato 14/2013) .
211.	Tal fato impõe relevante risco ao prazo firmado para a conclusão da obra, considerando que o fluxo das águas depende desse trecho e que os trechos subsequentes (Metas 2N e 3N) encontram-se com percentuais de execução de 80,6% e 93,3% respectivamente (valores informados pelo Ministério no Aviso 57/MI) .
V. Conclusão 
212.	Trata-se de auditoria realizada no Ministério da Integração Nacional, no período compreendido entre 16/5/2016 e 8/7/2016, com o objetivo de fiscalizar as obras de construção do Eixo Norte do Projeto de Integração do Rio São Francisco (Pisf) .
213.	A partir do objetivo do trabalho e a fim de avaliar em que medida os recursos estão sendo aplicados de acordo com a legislação pertinente, formularam-se as questões adiante indicadas:
Questão 1: A previsão orçamentária para a execução da obra é adequada?
Questão 2: Há projeto básico/executivo adequado para a licitação/execução da obra?
Questão 3: A formalização do contrato atendeu aos preceitos legais e sua execução foi adequada?
Questão 4: O orçamento da obra encontra-se devidamente detalhado (planilha de quantitativos e preços unitários) e acompanhado das composições de todos os custos unitários de seus serviços?
Questão 5: Os preços dos serviços definidos no orçamento da obra são compatíveis com os valores de mercado?
214.	Com base nos procedimentos provenientes de cada questão de auditoria, foram constatadas as seguintes irregularidades:
a)	alteração indevida do regime de execução, em desconformidade com os requisitos legais; (item III.1) 
b)	projeto executivo deficiente; (item III.2) 
c) formalização de termo aditivo objetivando o reequilíbrio econômico-financeiro do contrato fora das hipóteses legais; (item III.3) e 
d)	descumprimento de cláusulas contratuais. (item III.4) 
215.	No que concerne ao primeiro achado, constatou-se a alteração do regime de execução de parte do Contrato 14/2013 de empreitada por preço unitário para contratação integrada, em desconformidade com os requisitos legais estabelecidos nos arts. 3º e 65 da Lei 8.666/1993 e no art. 9º, inciso II, da Lei 12.462/2011 e com jurisprudência desta Corte de Contas insculpida nos Acórdão 1978/2013-TCU-Plenário e 1.388/2016-TCU-Plenário.
216.	Com relação ao item III.2, foram identificadas deficiências no projeto executivo do Lote B e inadequações no processo de orçamentação das respectivas obras, materializadas nos expressivos aditivos firmados nos Contratos 45/2012 (Meta 2N) e 75/2013 (Meta 3N) , que extrapolaram os limites para acréscimos e supressões estabelecidos pela Lei 8.666/1993, sendo necessário buscar guarida em decisões desta Corte de Contas admitidas para condições excepcionalíssimas (Decisão 215/1999 e Acórdão 2681/2013-TCU-Plenário do TCU) . 
217.	Quanto ao achado III.3, constatou-se que o Ministério da Integração Nacional motivou de forma inadequada o enquadramento do 6º Termo Aditivo ao Contrato 45/2012 no parágrafo único do art. 14 do Decreto 7.983/2013, ao considerar que as deficiências no projeto executivo do Lote B constituem condição excepcional capaz de permitir à empresa não manter o desconto original de sua proposta em termos aditivos. Contudo, a equipe de auditoria demonstrou que o erro reside na motivação do ato, e não no seu mérito propriamente dito, havendo outras circunstâncias que denotam a excepcionalidade requerida.
218.	Por fim, atinente ao último achado, constataram-se descumprimentos de cláusulas do Contrato 14/2013 consubstanciados pela inexecução de serviços complementares de drenagem, subcontratação de atividades não autorizadas e inadimplemento de marcos contratuais. Condição que vai de encontro aos requisitos legais estabelecidos no art. 66 da Lei 8.666/1993.
219.	Assim, em vista dessas irregularidades, a proposta de encaminhamento deste trabalho inclui determinações, recomendações e dar ciência ao Ministério da Integração Nacional e oitivas desse órgão, da Empresa Mendes Júnior e do Consórcio Arcadis-Logos-Concremat.
220.	No tocante às demais questões de auditoria, dentro do escopo abrangido pela fiscalização, não resultaram em achados.
221.	Cumpre observar ainda que a versão preliminar do presente relatório foi encaminhada ao Ministério da Integração Nacional (peça 7) , para a apresentação dos comentários do gestor. Essa prática visa conferir melhor compreensão das questões abordadas, assim como das implicações das oportunidades de melhoria identificadas e das determinações e recomendações propostas, de modo a contribuir para a maior objetividade e exatidão das informações presentes no relatório de auditoria. Contudo, o Ministério entendeu não haver necessidade de manifestações técnicas acerca do relatório encaminhado, conforme consignou no Ofício 459/AECI/GM/MI (peça 10) .
222.	Por fim, conclui-se que, entre os benefícios estimados desta fiscalização, destacam-se a melhoria na gestão e fiscalização de contratos em geral no âmbito do Ministério da Integração Nacional, além daqueles provenientes da expectativa de controle.
VI. Proposta de encaminhamento
223.	Ante todo o exposto, submetem-se os autos à consideração superior, propondo:
223.1.	Determinar ao Ministério da Integração Nacional, com fulcro no art. 250, inciso II, do Regimento Interno do Tribunal de Contas da União, que:
a)	no prazo de trinta dias, tome as providências ao seu alcance no sentido de ampliar o escopo dos trabalhos da 'Comissão de Apuração de falhas nos Projetos Executivos do Lote B', de modo a avaliar também a culpabilidade do Consórcio Logos-Concremat pelas deficiências do projeto executivo do Lote B e pela orçamentação inadequada da obra, em cumprimento ao art. 66 da Lei 8.666/1993 c/c a Cláusula 3ª do Contrato 34/2009, encaminhando a este Tribunal documentação comprobatória; (item III.2) 
b)	no prazo de 30 dias, inste a contratada responsável pelas obras da Meta 1N a executar os serviços complementares de drenagem, utilizando-se dos meios de responsabilização, caso seja necessário, a fim de mitigar os riscos de comprometimento da integridade do canal, com vistas ao cumprimento do princípio da eficiência insculpido no art. 37 da Constituição Federal de 1988, encaminhando a este Tribunal documentação comprobatória; (item III.4) 
c)	no prazo de 15 dias, inicie o monitoramento dos marcos dos Contratos 45/2012 e 14/2013, com vistas ao cumprimento dos arts. 66 e 67 da Lei 8.666/1993 c/c a Cláusula 2ª dos Contratos 45/2012 e 14/2013, encaminhando a este Tribunal documentação comprobatória; (item III.4) 
223.2.	Realizar, com fulcro no art. 250, inciso V, do Regimento Interno do Tribunal de Contas da União, as oitivas do Ministério da Integração Nacional e da Empresa Mendes Júnior Trading e Engenharia S.A. para que, no prazo de trinta dias, manifestem-se a respeito da ausência de projetos e da imprecisão dos quantitativos da proposta do novo trecho em canal, objeto do 7º Termo Aditivo ao Contrato 14/2013, o que pode ensejar a necessidade de novas avaliações de quantitativos dos serviços mais significativos, em especial dos volumes e classificações dos materiais de 1ª, 2ª e 3ª categorias componentes da 'Movimentação de terra (terraplenagem) ', a fim de adequá-los à real necessidade da obra, considerando o impacto que essas avaliações podem trazer ao contrato; (item III.1) 
223.3.	Realizar, com fulcro no art. 250, inciso V, do Regimento Interno do Tribunal de Contas da União, as oitivas do Ministério da Integração Nacional e do consórcio Arcadis-Logos-Concremat para que, no prazo de trinta dias, manifestem-se conclusivamente sobre todos os aspectos questionados na Nota Técnica 1377-NTC-3500-00-00-138-R00, inclusive com a apresentação de documentação probatória; (item III.2) 
223.4.	Dar ciência ao Ministério da Integração Nacional, nos termos do art. 7º da Resolução-TCU 265/2014, que:
a)	no caso de a Empresa Mendes Júnior ensejar a rescisão do Contrato 14/2013 e no caso de não ser adotado o regime do art. 8º, inciso V, da Lei 12.462/2011, a contratação do remanescente de obra sem projeto básico e/ou executivo do objeto do 7º Termo Aditivo ao Contrato 14/2013, bem como sem a adequada avaliação dos quantitativos dos serviços mais significativos do novo trecho em canal, em especial dos volumes e classificações dos materiais de 1ª, 2ª e 3ª categorias componentes da 'Movimentação de terra (terraplenagem) ', representa descumprimento aos  artigos 6º, inciso IX, alínea 'f', e 7º, § 2º, da Lei 8.666/1993 e aos artigos 2º, parágrafo único, inciso VI, e 8º, §5º, da Lei 12.462/2011, conforme o regime de execução adotado; (item III.1) 
b)	no caso de a Empresa Mendes Júnior ensejar a rescisão do Contrato 14/2013, a contratação do remanescente de obra por meio do regime do art. 8º, inciso V, da Lei 12.462/2011 sem a submissão do procedimento ao crivo concorrencial; sem adoção de justificativa técnica e econômica, preferencialmente demonstrada em termo monetários; e sem fundamentação da opção no caso de possibilidade de execução com diferentes metodologias em estudos objetivos que a justifiquem técnica e economicamente e considerem a expectativa de vantagens quanto a competitividade, prazo, preço e qualidade em relação a outros regimes de execução, especialmente a empreitada por preço global, e, entre outros aspectos e quando possível, a prática internacional para o mesmo tipo de obra, vedadas justificativas genéricas aplicáveis a qualquer empreendimento, representa afronta aos arts. 1º, § 1º, e 9º da Lei 12.462/2011 e ao Acórdão 1388/2016-TCU-Plenário; (item III.1) 
c)	a alteração do regime de execução de contrato de empreitada por preço unitário para contratação integrada afronta os arts. 3º e 65, inciso II, alínea 'b', da Lei 8.666/1993 e o art. 9º da Lei 12.462/2011. (item III.1) 
d)	a utilização das deficiências do projeto executivo como fato ou condição excepcional capaz de justificar aditivos que ultrapassem os limites instituídos pelo art. 65, §§ 1º e 2º, da Lei 8.666/1993 afronta a jurisprudência desta Corte de Contas, materializada nos Acórdãos 1.910/2012, 34/2011 e 1.033/2008, todos do Plenário do TCU; (item III.2) 
e)	a utilização das deficiências de projetos como fato ou condição excepcional capaz de permitir a não manutenção do desconto apresentado na proposta original da contratada afronta o disposto no parágrafo único do art. 14 do Decreto 7.983/2013; (item III.3) 
f)	a subcontratação de serviços para os quais foram exigidos atestados de capacidade técnico-operacional afronta a jurisprudência desta Corte de Contas, consubstanciada pelos Acórdãos 1.590/2016, 3.144/2011, 2.992/2011, todos do Plenário do TCU; (item III.4) 
223.5.	Recomendar ao Ministério da Integração Nacional, com fundamento no art. 250, inciso III, do Regimento Interno do TCU, que, considerando o relevante montante de acréscimos e supressões ocorridos no âmbito do Contrato 14/2013, avalie a conveniência e a oportunidade de analisar se os aditivos firmados decorrem de deficiência no projeto executivo do Lote A, com vistas a apurar eventual responsabilidade da empresa projetista, à semelhança do processo em curso para o projeto executivo do Lote B; (item III.2) 
223.6.	Enviar cópia do acórdão que vier a ser proferido pelo Tribunal, juntamente com o relatório e o voto que o fundamentarem, ao Ministério da Integração Nacional."
2.	Por meio de Despacho datado de 8/8/2017 (peça 59) , o então relator, Ministro Aroldo Cedraz, declarou seu impedimento nos presentes autos, razão pela qual fui sorteado como relator.
3.	Considerando que não haviam sido identificados indícios de irregularidades graves que recomendassem a paralisação do fluxo de recursos federais para o empreendimento e que a proposta da unidade técnica contemplava a adoção de medidas preliminares, combinada com a oitiva da unidade fiscalizada e de terceiros interessados prevista no art. 250, inciso V, do Regimento Interno/TCU, determinei a restituição dos autos à unidade de origem a fim de que, preliminarmente, fossem realizadas as oitivas sugeridas e, caso necessário, atualizadas as informações relativas ao empreendimento e determinações/recomendações propostas (Despacho de 21/8/2017, peça 61) .
4.	Ato contínuo à realização das oitivas, em 20/10/2017, por meio da instrução à peça 62, a unidade técnica realizou diligência para atualização das informações relativas ao empreendimento. 
5.	Após sucessivas solicitações de prorrogação de prazo, o jurisdicionado apresentou suas manifestações em 31/5/2020 (peças 93-94) , complementada por novos elementos apresentados em 27/7/2020 (peça 96) e em 9/9/2020 (peças 97-100) , os quais foram avaliados por auditor da atual Secretaria de Fiscalização de Infraestrutura Hídrica, de Comunicações e de Mineração, em instrução transcrita a seguir (peça 102) , que contou com a anuência do corpo dirigente da unidade (peças 103 e 104) :
"INTRODUÇÃO
1.	Cuidam os autos de auditoria realizada no extinto Ministério da Integração Nacional (MI) , no período compreendido entre 16/5/2016 e 8/7/2016, com o objetivo de fiscalizar as obras de construção do Eixo Norte do Projeto de Integração do Rio São Francisco (Pisf) .
2.	A proposta de encaminhamento formulada no âmbito desta unidade técnica no relatório de fiscalização à peça 53 contemplou determinações, recomendações e expedição de ciência ao Ministério da Integração Nacional; e oitivas desse órgão, da empresa Mendes Júnior e do Consórcio Arcadis-Logos-Concremat.
3.	Em consonância com despacho de 21/8/2017 do relator, Ministro Augusto Nardes (peça 61) , os autos foram restituídos à então Secretaria de Fiscalização de Infraestrutura Portuária, Hídrica e Ferroviária, responsável à época pelo processo, a fim de que, preliminarmente, fossem: i) realizadas as oitivas sugeridas no item 223 da proposta de encaminhamento constante do relatório de fiscalização, com base no art. 250, inciso V, do Regimento Interno/TCU, e, ii) caso necessário, atualizadas as informações relativas ao empreendimento e determinações/recomendações sugeridas.
4.	Por meio da instrução à peça 62, foi realizada diligência para atualização das informações relativas ao empreendimento, bem como para a revisão das propostas de encaminhamento. Especificamente quanto às oitivas alvitradas no relatório de fiscalização e determinadas no referido despacho, foram atualizados os seus termos conforme encaminhamento proposto na última instrução (peça 62) , em razão de alteração nas situações que as ensejaram desde a elaboração do relatório de fiscalização.
5.	Assim, esta instrução versa sobre a revisão das propostas de encaminhamentos formuladas no âmbito desta unidade técnica no relatório de fiscalização à peça 53, por meio das informações atualizadas, bem como sobre a análise da oitiva autorizada no pronunciamento desta unidade (peça 63) .
HISTÓRICO
6.	Em cumprimento ao Acórdão 664/2016-TCU-Plenário (TC Processo 011.421/2015-0) , da relatoria do Min. Raimundo Carreiro, que autorizou as fiscalizações no âmbito do Fiscobras 2016, realizou-se a fiscalização 213/2016 no Ministério da Integração Nacional, cujos achados resultaram na seguinte proposta de encaminhamento (peça 53, p. 34-36) :
223.1. Determinar ao Ministério da Integração Nacional, com fulcro no art. 250, inciso II, do Regimento Interno do Tribunal de Contas da União, que:
a) no prazo de trinta dias, tome as providências ao seu alcance no sentido de ampliar o escopo dos trabalhos da 'Comissão de Apuração de falhas nos Projetos Executivos do Lote B', de modo a avaliar também a culpabilidade do Consórcio Logos-Concremat pelas deficiências do projeto executivo do Lote B e pela orçamentação inadequada da obra, em cumprimento ao art. 66 da Lei 8.666/1993 c/c a Cláusula 3ª do Contrato 34/2009, encaminhando a este Tribunal documentação comprobatória; (item III.2) 
b) no prazo de 30 dias, inste a contratada responsável pelas obras da Meta 1N a executar os serviços complementares de drenagem, utilizando-se dos meios de responsabilização, caso seja necessário, a fim de mitigar os riscos de comprometimento da integridade do canal, com vistas ao cumprimento do princípio da eficiência insculpido no art. 37 da Constituição Federal de 1988, encaminhando a este Tribunal documentação comprobatória; (item III.4) 
c) no prazo de 15 dias, inicie o monitoramento dos marcos dos Contratos 45/2012 e 14/2013, com vistas ao cumprimento dos arts. 66 e 67 da Lei 8.666/1993 c/c a Cláusula 2ª dos Contratos 45/2012 e 14/2013, encaminhando a este Tribunal documentação comprobatória; (item III.4) 
223.2. Realizar, com fulcro no art. 250, inciso V, do Regimento Interno do Tribunal de Contas da União, as oitivas do Ministério da Integração Nacional e da Empresa Mendes Júnior Trading e Engenharia S.A. para que, no prazo de trinta dias, manifestem-se a respeito da ausência de projetos e da imprecisão dos quantitativos da proposta do novo trecho em canal, objeto do 7º Termo Aditivo ao Contrato 14/2013, o que pode ensejar a necessidade de novas avaliações de quantitativos dos serviços mais significativos, em especial dos volumes e classificações dos materiais de 1ª, 2ª e 3ª categorias componentes da 'Movimentação de terra (terraplenagem) ', a fim de adequá-los à real necessidade da obra, considerando o impacto que essas avaliações podem trazer ao contrato; (item III.1) 
223.3. Realizar, com fulcro no art. 250, inciso V, do Regimento Interno do Tribunal de Contas da União, as oitivas do Ministério da Integração Nacional e do consórcio Arcadis-Logos-Concremat para que, no prazo de trinta dias, manifestem-se conclusivamente sobre todos os aspectos questionados na Nota Técnica 1.377-NTC-3500-00-00-138-R00, inclusive com a apresentação de documentação probatória; (item III.2) 
223.4. Dar ciência ao Ministério da Integração Nacional, nos termos do art. 7º da Resolução-TCU 265/2014, que:
a) no caso de a Empresa Mendes Júnior ensejar a rescisão do Contrato 14/2013 e no caso de não ser adotado o regime do art. 8º, inciso V, da Lei 12.462/2011, a contratação do remanescente de obra sem projeto básico e/ou executivo do objeto do 7º Termo Aditivo ao Contrato 14/2013, bem como sem a adequada avaliação dos quantitativos dos serviços mais significativos do novo trecho em canal, em especial dos volumes e classificações dos materiais de 1ª, 2ª e 3ª categorias componentes da 'Movimentação de terra (terraplenagem) ', representa descumprimento aos artigos 6º, inciso IX, alínea 'f', e 7º, § 2º, da Lei 8.666/1993 e aos artigos 2º, parágrafo único, inciso VI, e 8º, §5º, da Lei 12.462/2011, conforme o regime de execução adotado; (item III.1) 
b) no caso de a Empresa Mendes Júnior ensejar a rescisão do Contrato 14/2013, a contratação do remanescente de obra por meio do regime do art. 8º, inciso V, da Lei 12.462/2011 sem a submissão do procedimento ao crivo concorrencial; sem adoção de justificativa técnica e econômica, preferencialmente demonstrada em termo monetários; e sem fundamentação da opção no caso de possibilidade de execução com diferentes metodologias em estudos objetivos que a justifiquem técnica e economicamente e considerem a expectativa de vantagens quanto a competitividade, prazo, preço e qualidade em relação a outros regimes de execução, especialmente a empreitada por preço global, e, entre outros aspectos e quando possível, a prática internacional para o mesmo tipo de obra, vedadas justificativas genéricas aplicáveis a qualquer empreendimento, representa afronta aos arts. 1º, § 1º, e 9º da Lei 12.462/2011 e ao Acórdão 1388/2016-TCU-Plenário; (item III.1) 
c) a alteração do regime de execução de contrato de empreitada por preço unitário para contratação integrada afronta os arts. 3º e 65, inciso II, alínea 'b', da Lei 8.666/1993 e o art. 9º da Lei 12.462/2011. (item III.1) 
d) a utilização das deficiências do projeto executivo como fato ou condição excepcional capaz de justificar aditivos que ultrapassem os limites instituídos pelo art. 65, §§ 1º e 2º, da Lei 8.666/1993 afronta a jurisprudência desta Corte de Contas, materializada nos Acórdãos 1.910/2012, 34/2011 e 1.033/2008, todos do Plenário do TCU; (item III.2) 
e) a utilização das deficiências de projetos como fato ou condição excepcional capaz de permitir a não manutenção do desconto apresentado na proposta original da contratada afronta o disposto no parágrafo único do art. 14 do Decreto 7.983/2013; (item III.3) 
f) a subcontratação de serviços para os quais foram exigidos atestados de capacidade técnico-operacional afronta a jurisprudência desta Corte de Contas, consubstanciada pelos Acórdãos 1.590/2016, 3.144/2011, 2.992/2011, todos do Plenário do TCU; (item III.4) 
223.5. Recomendar ao Ministério da Integração Nacional, com fundamento no art. 250, inciso III, do Regimento Interno do TCU, que, considerando o relevante montante de acréscimos e supressões ocorridos no âmbito do Contrato 14/2013, avalie a conveniência e a oportunidade de analisar se os aditivos firmados decorrem de deficiência no projeto executivo do Lote A, com vistas a apurar eventual responsabilidade da empresa projetista, à semelhança do processo em curso para o projeto executivo do Lote B; (item III.2) 
7.	Em 30/8/2016, este processo foi encaminhado ao gabinete do Ministro Relator, Raimundo Carreiro. No entanto, no ano de 2017, com a sua posse como presidente do TCU, o processo teve sua relatoria alterada para o Ministro Aroldo Cedraz, que, por sua vez, em despacho de 9/8/2017, com base no artigo 151, parágrafo único, do Regimento Interno do TCU, encaminhou os autos à Secretaria das Sessões para sorteio de novo relator (peça 59) . 
8.	Finalmente, em 21/8/2017, o relator sorteado, Ministro Augusto Nardes, determinou a restituição dos autos à então Secretaria de Fiscalização de Infraestrutura Portuária, Hídrica e Ferroviária a fim de que, preliminarmente, fossem realizadas as oitivas sugeridas no item 223 da proposta de encaminhamento constante do relatório de fiscalização, com base no art. 250, inciso V, do Regimento Interno/TCU, e, caso necessário, atualizadas as informações relativas ao empreendimento e determinações/recomendações sugeridas (peça 61) . 
9.	Assim, conforme instrução à peça 62, foi realizada diligência ao Ministério da Integração Nacional, por meio do Ofício 470/2017-TCU (peça 64) no seguinte sentido:
a.1) informar se o escopo dos trabalhos da 'Comissão de Apuração de falhas nos Projetos Executivos do Lote B', constituída por meio da Portaria 25/2016, foi eventualmente ampliado de modo a avaliar também a culpabilidade do Consórcio Logos-Concremat pelas deficiências do projeto executivo do Lote B e pela orçamentação inadequada da obra, encaminhando cópia da documentação resultante da referida comissão;
a.2) informar a situação de vigência do Contrato 45/2012 e a forma de monitoramento dos marcos contratuais, encaminhando, se existente, cópia de documentação elaborada pela fiscalização, pela empresa supervisora ou pela gerenciadora em que conste o monitoramento dos marcos do Contrato 45/2012; e
a.3) informar a eventual existência de processo administrativo com vistas a apurar falhas nos projetos executivos do Lote A, à semelhança do processo em curso para o projeto executivo do Lote B.
10.	Foram propostas ainda as oitivas do Ministério da Integração Nacional e do consórcio Arcadis-LogosConcremat. Em pronunciamento da Unidade Técnica (peça 63) , conforme as delegações de competência, foram autorizadas as diligências e oitivas propostas.
11.	As respostas do Ministério do Desenvolvimento Regional (MDR) , que substituiu o Ministério da Integração Nacional, por força da Lei 13.844, de 18 de junho de 2019, estão nas peças 68,74,81-85 e 91-93.
12.	O consórcio Arcadis-LogosConcremat não se manifestou no processo.
EXAME TÉCNICO
Das determinações (223.1, 'a'; 223.1, 'b'; 223.1, 'c') 
Item 223.1, 'a'
13.	A primeira determinação, 223.1, 'a', refere-se ao achado III.2, o qual relata que foram identificadas deficiências no projeto executivo do Lote B e inadequações no processo de orçamentação das respectivas obras, materializadas nos expressivos aditivos firmados nos Contratos 45/2012 (Meta 2N) e 75/2013 (Meta 3N) , que extrapolaram os limites para acréscimos e supressões estabelecidos pela Lei 8.666/1993, sendo necessário buscar guarida em decisões desta Corte de Contas, admitidas para condições excepcionalíssimas (Decisão 215/1999 e Acórdão 2681/2013-TCU-Plenário do TCU, e de relatoria dos Ministros Adhemar Paladini Ghisi e Raimundo Carreiro, respectivamente) .
14.	Na análise do achado, constata-se que as justificativas apresentadas para o aditamento do Contrato 45/2012 consistem basicamente na insuficiência dos estudos de jazida elaborados por ocasião do projeto executivo ou na inadequação das estruturas previstas para garantir a estabilidade e o correto funcionamento das barragens.
15.	Em relação ao Contrato 75/2013, verificou-se que grande parte das justificativas dos aditivos foram fundamentadas na insuficiência dos quantitativos existentes na planilha contratual vigente, especialmente para o primeiro e segundo replanilhamentos. A equipe concluiu que se trata de justificativa genérica, que não ilustra a real motivação para a execução do ato e que dificulta a compreensão dos fatos ocorridos ao longo do contrato.
16.	Foi relatado também que o Ministério da Integração Nacional constituiu, por meio da Portaria 25/2016 (peça 32) , 'Comissão de Apuração de falhas nos Projetos Executivos do Lote B, referente ao Projeto de Integração do Rio São Francisco com as Bacias Hidrográficas do Nordeste Setentrional'. O prazo para execução dos trabalhos era de sessenta dias, contados a partir de 15/1/2016. O prazo foi prorrogado por mais sessenta dias pela Portaria 67/2016. Contudo, até o término da fiscalização, não obstante o prazo já expirado dos trabalhos da comissão, não havia produto parcial ou conclusivo exarado sobre a matéria.
17.	Mais ainda, a equipe de auditoria verificou as atribuições do Consórcio Logos-Concremat, responsável pelos serviços de 'Gerenciamento e Apoio Técnico da continuidade da implantação da primeira etapa e da implantação da segunda etapa do Pisf', e considerando as obrigações contratuais estabelecidas, Cláusula Terceira - Descrição dos Serviços do Contrato 34/2009 (peça 33) , e o disposto no art. 66 da Lei 8.666/1993, relatou que era imperioso determinar que o Ministério da Integração Nacional ampliasse o escopo dos trabalhos da 'Comissão de Apuração de falhas nos Projetos Executivos do Lote B', de modo a avaliar também a culpabilidade do Consórcio Logos-Concremat pelas deficiências do projeto executivo do Lote B e pela orçamentação inadequada da obra.
18.	Dessa forma, conforme instrução à peça 62, foi realizada diligência ao Ministério da Integração Nacional, por meio do Ofício 470/2017-TCU/SeinfraCOM (peça 64) sobre as eventuais providências já adotadas pelo MDR no sentido de ampliar o escopo dos trabalhos da 'Comissão de Apuração de falhas nos Projetos Executivos do Lote B', de modo a avaliar também a culpabilidade do Consórcio Logos-Concremat pelas deficiências do projeto executivo do Lote B e pela orçamentação inadequada da obra, em cumprimento ao art. 66 da Lei 8.666/1993 c/c a Cláusula 3ª do Contrato 34/2009.
19.	Em última resposta (peça 93) , o MDR informou que, por meio da Portaria 25/2016, de 15/1/2016, foi constituída Comissão Especial, a fim de apurar as responsabilidades da Projetista (Consórcio HIDROCONSULT/MWH BRASIL) , da Gerenciadora (Consórcio LOGOS/CONCREMAT) e da Supervisora (MAGNA Engenharia Ltda) , em função das falhas nos projetos executivos do Lote B, elencadas no Relatório de apuração CPRA 0302747 (processo 59614.600176/2015-85) . A referida comissão concluiu que o Consórcio HIDROCONSULT/MWH BRASIL é responsável pelas falhas nos Projetos Executivos do Lote B elaboradas no âmbito do Contrato 31/2007-MI, e recomendou a aplicação de multa ao contratado e suspensão do direito de licitar com o Ministério, além de apurar provável concorrência da Gerenciadora e Supervisora (peça 93) .
20.	Assim, tendo em vista os encaminhamentos e desdobramentos apresentados pelo MDR desde julho de 2016, no final da Fiscalização 213/2016, até a última resposta em maio de 2019, considera-se não ser mais necessária a proposta de determinação 223.1, 'a', do achado III.2, do relatório de fiscalização à peça 53, visto seu objetivo já ter sido alcançado, conforme a conclusão da comissão apresentada no item anterior.
Item 223.1, 'b', e 'c'
21.	Primeiramente, antes de analisar as determinações, é necessário trazer ao contexto da instrução que, em junho de 2016, a empresa Mendes Júnior Trading e Engenharia S.A. comunicou ao então MI a incapacidade financeira para cumprir os dois contratos com ela celebrados (Contratos 25/2011 e 14/2013) para execução das obras do Projeto São Francisco. O Contrato 14/2013 (Meta 1N) , objeto desta fiscalização 213/2016 e das determinações propostas nos itens 223.1.b e 223.1.c do relatório de auditoria (peça 53) , refere-se à execução das obras complementares no trecho compreendido desde a captação do rio São Francisco, no município de Cabrobó/PE, até imediatamente antes do reservatório Jati, em Jati/CE. 
22.	A partir daquele momento, o Governo Federal iniciou o processo de contratação de nova empresa para a execução dos contratos rescindidos. No dia 17/6/2016, o ministério formulou consulta ao TCU acerca da melhor alternativa, dentre as apresentadas pelo órgão, para viabilizar a continuidade da execução das obras. Naquela oportunidade, foram levantadas as seguintes opções: (i) cessão do contrato, (ii) contratação emergencial, (iii) contratação do remanescente em outro contrato em vigor, (iv) execução direta pela administração, (v) contratação do remanescente da obra em decorrência de rescisão contratual, e (vi) nova licitação (TC Processo 020.052/2016-2, Acórdão 2052/2016-TCU-Plenário, rel. Min. Raimundo Carreiro) . Pelo fato de a consulta tratar-se de caso concreto e de que a decisão do órgão gestor reside na sua discricionariedade, desde que atenda aos preceitos administrativos, foram tecidas considerações acerca do mérito da questão em sua instrução, em sentido meramente orientativo/pedagógico.
23.	Em 7/12/2016, foi publicado no Diário Oficial da União (DOU) o extrato de rescisão do Contrato 14/2013. Em seguida, em 19/12/2016, foi publicado o edital do RDC Eletrônico 7/2016, cujo objeto era a execução das obras civis, fornecimento, instalação, montagem, testes e comissionamento das obras complementares do Eixo Norte, orçado em R$ 574.303.564,71.
24.	A sessão pública foi aberta em 1º/2/2017. As duas melhores propostas, Consórcio São Francisco Eixo Norte (R$ 442.213.744,82) e Construtora Marquise - Ivaí - EIT (R$ 476.614.528,35) , foram desclassificadas em função do não atendimento de requisitos de habilitação técnica previstos no edital. O terceiro colocado no certame, Consórcio Emsa-Siton, teve sua proposta (R$ 518.021.815,36) aceita e foi considerado habilitado. A licitação foi homologada em 7/4/2017 e o contrato foi assinado com o consórcio vencedor em 20/4/2017. Em 20/6/2017 foi dada a primeira ordem de serviço para o consórcio Emsa-Siton retomar as obras complementares (1N) do Eixo Norte.
25.	A propósito, ressalta-se que o novo certame foi objeto da representação apurada no âmbito do TC Processo 005.648/2017-3, considerada improcedente por esta Corte mediante o Acórdão 1757/2017-TCU-Plenário, rel. Min. Bruno Dantas.
26.	Terminada essa contextualização, passa-se à análise das duas determinações finais, que se referem ao achado III.4, no qual se constataram descumprimentos de cláusulas do Contrato 14/2013, consubstanciados pela inexecução de serviços complementares de drenagem, subcontratação de atividades não autorizadas e inadimplemento de marcos contratuais. 
27.	Inicialmente, conforme relatório de fiscalização, verificou-se que não foram concluídos os serviços de drenagem externa de proteção dos sistemas adutores da Meta 1N, expondo os canais de condução a elevado risco de degradação. A equipe constatou que, para os Lotes 1 e 2 dos canais de condução, o início da execução dos serviços 'canaletas de drenagem moldadas in loco' estava previsto já para os meses um e quatro de obra, o que não foi observado em campo.
28.	Por fim, a equipe de auditoria verificou que, no 8º Termo Aditivo do Contrato 14/2013, definiram-se marcos contratuais que deveriam ser obedecidos pela contratada, mas constataram que os marcos não estavam sendo cumpridos, ocasionando atrasos que poderiam comprometer o prazo de entrega do empreendimento, em afronta ao art. 66 da Lei 8.666/1993.  
29.	Ademais, constatou-se que a fiscalização do Contrato 14/2013, seja pela equipe de campo, pela supervisora ou pela gerenciadora, não monitora o cumprimento desses marcos contratuais. Diferentemente do que ocorre nas metas do Eixo Leste do Pisf, em que a gerenciadora e a supervisora do Trecho V abordam em trecho específico de seus relatórios o cumprimento ou não dos marcos contratuais, no Eixo Norte esses pontos não são sequer mencionados.
30.	No que concerne ao Contrato 45/2012, o acompanhamento desses prazos é ainda mais incipiente. Houve tão somente a definição, no sexto termo aditivo, de dois marcos contratuais demasiadamente amplos e genéricos. Ainda assim, o acompanhamento desses marcos vagos não é realizado.
31.	Diante do exposto, foi proposto determinar ao MI que instasse a contratada Mendes Júnior a executar os serviços complementares de drenagem, bem como que iniciasse o monitoramento dos marcos contratuais, em cumprimento aos arts. 66 e 67 da Lei 8.666/1993, c/c a Cláusula 2ª dos Contratos 45/2012 e 14/2013. No entanto, diante da rescisão do Contrato 14/2013, deve-se retirar da proposta de encaminhamento tais determinações relacionadas a ele.
32.	Não obstante, em relação ao Contrato 45/2012, conforme instrução à peça 62, foi realizado diligência ao Ministério da Integração Nacional, por meio do Ofício 470/2017-TCUSeinfraCOM (peça 64) para verificar a situação atual do monitoramento dos marcos na citada avença, com vistas ao cumprimento dos arts. 66 e 67 da Lei 8.666/1993, c/c a Cláusula 2ª do referido Contrato.
33.	Em sua resposta, foram enviados pelo MDR os relatórios de monitoramento dos marcos contratuais: Relatório 1/3 0685898, Relatório 2/3 0685910 e Relatório 3/3 0685918. Mais ainda, por meio do Ofício 546/2018/SECEX-MI, de 18/12/2018, SEI 1086572, informou que existe processo de penalidade por descumprimento de marcos do Contrato 45/2012-MI (processo SEI 59008.000416/2017-57) (peça 85) .
34.	Dessa forma, diante do exposto, considera-se não ser mais necessária a proposta de determinação 223.1, 'b' e 'c' do achado III.4 do relatório de fiscalização à peça 53, visto seu objetivo já ter sido alcançado.
Das oitivas (223.2 e 223.3) 
Item 223.2
35.	A primeira oitiva foi manifestada no achado III.1, que constatou a alteração do regime de execução de parte do Contrato 14/2013 de empreitada por preço unitário para contratação integrada, em desconformidade com os requisitos legais estabelecidos nos arts. 3º e 65 da Lei 8.666/1993 e no art. 9º, inciso II, da Lei 12.462/2011 e com jurisprudência desta Corte de Contas insculpida nos Acórdãos 1.978/2013, rel. Min. Valmir Campelo, e 1.388/2016, rel. Min. Ana Arraes, todos do Plenário.
36.	Por meio do sétimo termo aditivo, o MI alterou o projeto executivo previsto inicialmente, substituindo parte do Túnel Milagres-Jati por canal escavado a céu aberto e modificou, somente para esse trecho, o regime de execução de empreitada por preço unitário para contratação integrada, definindo um regime de contratação híbrido para o Contrato 14/2013.
37.	A equipe verificou indícios de que o serviço 'Movimento de terra (terraplenagem) ', no valor de R$ 27.985.494,65, pudesse estar majorado, por conter quantidades de escavação e movimentação de material de 3ª categoria acima do real. Considerando que a medição desse trecho de canal não seria efetuada por preços unitários, considerou imperiosa a reavaliação dos quantitativos desse e de outros itens por parte do ministério, sob o risco de que ocorresse o pagamento indevido de serviços, em afronta aos artigos 55, § 3º, da Lei 8.666/1993 e 63 da Lei 4.320/1964.
38.	Assim, foi proposta a oitiva do MI e da Mendes Júnior para que se manifestassem a respeito das novas avaliações dos quantitativos dos serviços mais significativos do novo trecho em canal, em especial dos volumes e das classificações dos materiais de 1ª, 2ª e 3ª categorias componentes da 'Movimentação de terra (terraplenagem) ', a fim de adequá-los à real necessidade da obra.
39.	Apesar disso, pela situação da empresa Mendes Júnior em relação à rescisão do Contrato 14/2013, conforme descrito anteriormente, considera-se desnecessária essa oitiva, por perda de objeto.
Item 223.3
40.	A última oitiva está inserida no contexto do achado III.2, já relatado anteriormente, sobre o projeto executivo deficiente. Verificou-se, no desenvolvimento do achado, que, superadas as discussões jurídicas acerca da celebração do 6º Termo Aditivo ao Contrato 45/2012, caberia analisar ainda alguns questionamentos feitos pelo consórcio gerenciador na Nota Técnica 1.377-NTC-3500-00-00-152-R00 (peça 34) que impactam diretamente os quantitativos de distância de transporte firmados no referido aditivo. 
41.	Algumas afirmações da nota se mostram sobremaneira relevantes, por suscitarem que o 6º Termo Aditivo ao Contrato 45/2012 poderia ter sido mais eficiente, com menor ônus aos cofres públicos, em especial os itens 150 a 152 do relatório de auditoria (peça 53) transcrito abaixo, os quais abordam possíveis inconsistências na exploração das jazidas, que resultaram no acréscimo de distâncias médias de transporte (DMTs) no âmbito do Contrato 45/2012 (Lote 5) :
150. Nesse documento, a gerenciadora questiona a conduta adotada de se buscar material de aterro para o núcleo da Barragem Jati nas Jazidas 'Balança' e 'Dr. Ricardo', localizadas a cerca de 8 km do barramento. Afirma que, conforme a Ata de Reunião ATS00385/2013 (Evidência 24) , existia jazida dentro da área de acumulação da Barragem Jati, com distância média de transporte (DMT) de 0 km, que poderia ser utilizada para o núcleo do barramento. Complementa que não era de seu conhecimento que 'o saprolito com potencial para ser utilizado no núcleo da barragem Jati não existia em quantidades suficientes, tendo exaurido durante a execução do aterro experimental'. Apresenta ainda a seguinte consideração: 'Segundo a Projetista, o núcleo impermeável da barragem Jati demanda cerca de 594.354 m³ de material compactado. É difícil admitir que os 2.505.236 m³ disponíveis na jazida Jati não permitiram atender a demanda de projeto'. 
151. Em outra esteira, apresenta análise em que deduz que a cava necessária para a exploração de 759.662 m³ da Jazida Deserto alcançou profundidade média de 2,9 m, o que estaria coerente com o previsto pelas trincheiras exploratórias. Com base nesse dado, questiona a produtividade das Jazidas Deserto B e Umbuzeiro, que são próximas à Jazida Deserto, alegando que para extrair os volumes informados (342.538 m³ e 1.394.458 m³, respectivamente) seria necessário atingir uma profundidade de cerca de 9 m nessas jazidas. Em sua visão, esses volumes estariam incoerentes com os resultados da Jazida Deserto. 
152. Na documentação disponibilizada a esta equipe de auditoria, não se localizou qualquer resposta por parte do Ministério da Integração Nacional acerca das questões aduzidas pela gerenciadora. Existe apenas o documento TII-1534-C-43-16 (Evidência 25) , elaborado pela empresa supervisora, que aborda aspectos genéricos da Nota Técnica da Gerenciadora, porém sem enfrentar diretamente as questões mais relevantes. (Relatório de Auditoria - peça 53) 
42.	Assim, entendeu-se necessária a realização de oitiva (peça 62) do Ministério da Integração Nacional (peça 64) e do Consórcio Arcadis-Logos-Concremat (peça 66) , para que apresentassem posicionamento conclusivo acerca de todos os aspectos questionados pelo consórcio na Nota Técnica 1.377-NTC-3500-00-00-152-R00 que poderiam impactar representativamente as distâncias de transporte estabelecidas no 6º Termo Aditivo ao Contrato 45/2012. No entanto, o Consórcio não se manifestou no processo, e o MDR trouxe várias respostas ao longo do tempo, sendo a final acostada à peça 93.
43.	Compulsando o processo eletrônico SEI 59614.000004/2018-50, que trata da apuração dos aspectos questionados na Nota Técnica 1377-NTC-3500-00-00-152-R00, encontra-se o Parecer Técnico 154/2018/CGEES/DPE/SIH/MI (sei 1002741 - peça 96) , que tem dentre outras, as seguintes conclusões:
as decisões relativas às determinações de alterações, procura e descarte das jazidas de materiais a serem utilizadas nas barragens da Meta 2N foram tomadas, principalmente, em reuniões conjuntas, com a participação de representantes da Supervisora, Gerenciadora (equipe de campo) , Construtora, Consultores e Ministério. A documentação com as justificativas técnicas das alterações e escolhas das jazidas foram sendo complementadas e/ou revisadas ao longo do desenvolvimento das obras das barragens, o que não foi conveniente. Não foram esgotadas todas as investigações e ensaios dos materiais das jazidas e consequentemente apresentado as devidas conclusões, antes do início das obras das barragens.
Na Jazida Deserto uma campanha de sondagem mais aprofundada teria promovido a otimização da exploração evitando assim a utilização de jazidas mais distantes, como descrito na Nota Técnica nº 1352-NTC-1020-04-02-001-R00 que conclui pela existência de um volume de 973.966,42 m³ de solo com potencial para aterro de barragem, que localiza-se na área da Jazida Deserto com ASV (36% da jazida) . Soma-se a essa quantidade, o volume mensurado na única trincheira executada na área sem ASV (202.698,83m³, poço P24) , totalizando aproximadamente 1.176.665,25m³. Assim, este material poderia ter sido utilizado com um DMT menor que o da jazida de Umbuzeiro, última jazida utilizada nas barragens do rio Porcos.
Jazidas que inicialmente apresentavam potencial de exploração foram descartadas sem que tivesse sido apresentado um relatório abrangente, consolidado, contendo todas as informações levantadas nos ensaios realizados. Os descartes de tais jazidas foram realizado baseados apenas em relatos e inspeções tátil-visuais, que não foram devidamente documentadas.
44.	E, finalmente, o MDR resume toda sua resposta no documento à peça 93 informando que, por meio da Portaria 272 da Secretaria de Infraestrutura Hídrica (peça 75, p. 5) , foi constituída em 18/12/2017 a Comissão de Apuração da corresponsabilidade da Gerenciadora Consórcio ConcrematArcadisLogos e da Supervisora Magna Engenharia, em função das falhas elencadas no Processo 59614.600176/2015-85 - 'Apuração de falhas nos Projetos Executivos do Lote B, referente ao Projeto de Integração do Rio São Francisco com as Bacias Hidrográficas do Nordeste Setentrional' e apuração dos aspectos questionados na Nota Técnica 1377-NTC-3500-00-00-152-R00. 
45.	Especificamente, no que se tange à apuração dos aspectos questionados da Nota Técnica 1377-NTC3500-00-00-152-R00, a Comissão formalizou o Processo 59614.000004/2018-50. Em sua primeira reunião, realizada em 11/1/2018, a comissão verificou a necessidade de nova prorrogação de prazo, com as seguintes justificativas (peça 75, p. 3) : i) necessidade de contratação de consultor da área de geotecnia; ii) grande quantidade de material a ser analisado e avaliado; iii) necessidade de manifestação das empresas; iv) viagem à obra para avaliações e inspeções; e v) possível necessidade de investigações geotécnicas e ensaios laboratoriais.
46.	Por fim, a comissão constituída pela Portaria 272/2017, concluiu que não há motivos, pelo que analisado no processo 59614.000002/2018-61, para que os consórcios LogosConcremat (Contrato 09/2005-MI) , LogosConcremat 2 (Contato 34/2009-MI) e Concremat-ArcadisLogos (Contrato 77/2013-MI) sejam penalizados por descumprimento ou negligência no cumprimento contratual especialmente referente à corresponsabilidade em função das falhas elencadas no Processo 59614.600176/2015-85 - 'Apuração de falhas nos Projetos Executivos do Lote B, referente ao Projeto de Integração do Rio São Francisco com as Bacias Hidrográficas do Nordeste Setentrional - PISF'.
47.	Tendo em vista as conclusões conflitantes das duas Comissões (Portaria 25/2016 e 272/2017) , nomeadas para apurar falhas nos Projetos Executivos do Lote B - referentes ao Contrato Administrativo 45/2012-MI, foi sugerida a constituição de nova comissão para emitir terceira opinião técnica fundamentada com base na realização de novas investigações, desta vez com recomendação expressa para que a coleta de amostras e os ensaios laboratoriais sejam acompanhados pelos dois investigados, Gerenciadora e Supervisora. Assim, foram constituídas duas comissões: 
Portaria 171, de 17/12/2018 (1085071) - comissão de apuração da corresponsabilidade da Gerenciadora, Consórcio Concremat-Arcadis Logos nas falhas nos Projetos Executivos do Lote B. 
Portaria 169, de 17/12/2018 (1104014) -  comissão de apuração dos aspectos questionados na Nota Técnica 1377-NTC-3500-00-00-152-R00 (0750792) (peça 93) .
48.	Conforme Parecer 10/2019/CFL/CGOF/DPE/SNSH-MDR (1343047) acerca das análises dos documentos apresentados nos autos de investigação do processo 59614.000003/2018-13 - que trata da apuração da responsabilidade do Consórcio Projetista HIDROCONSUT/MWH BRASIL e corresponsabilidade da Supervisora MAGNA Engenharia Ltda, foi aplicado a penalidade de multa de 2% do valor do contrato em razão das inconsistências dos Projetos Executivos do Lote B. O Consórcio Projetista confirmou o pagamento das Guias de Recolhimento da União - GRU, por meio da Carta CT-523H14215 (1261327) , no valor total de R$ 102.720,14 (cento e dois mil setecentos e vinte reais e quatorze centavos) , instruído no processo 59100.000251/2013-31 (peça 93) .
49.	Em relação ao processo 59614.000002/2018-61 - que trata da apuração da corresponsabilidade da Gerenciadora, Consórcio CONCREMATARCADIS LOGOS, foi revalidado o entendimento da Comissão de Apuração, constituída por meio da Portaria 272/2017, de 18/12/2017, no qual concluiu que os Consórcios Logos-Concremat (Contrato 09/2005-MI) , Logos-Concremat2 (Contato 34/2009-MI) e Concremat-Arcadis Logos (Contrato 77/2013- MI) não sejam penalizados por descumprimento ou negligência no cumprimento contratual, especialmente referente à corresponsabilidade em função das falhas elencadas no Processo 59614.600176/2015-85 - 'Apuração de falhas nos Projetos Executivos do Lote B, referente ao Projeto de Integração do Rio São Francisco com as Bacias Hidrográficas do Nordeste Setentrional - PISF', por não apresentar argumentos consistentes nos documentos analisados nos autos do processo (peça 93) .
50.	Em relação ao processo 59614.000004/2018-50, que trata da apuração dos aspectos questionados na Nota Técnica 1377-NTC-3500-00-00-152- R00, a referida Nota Técnica apresentou análise sobre o Relatório 1302-REL-0012-04-02-001-R01, elaborado pela Magna Engenharia LTDA, que trata do avanço das obras sobre as jazidas do Lote 05 complementares a Nota Técnica 1377- NTC-3500-00-00-138-R00, que trata da revisão do DMT das Jazidas de solos saprolitos, rochas e areias do Lote 05, Meta 2N. Diante do exposto, o documento elaborado pela Gerenciadora, efetua análise referente aos documentos supracitados, não trazendo fato novo para apuração de falhas nos Projetos Executivos do Lote B, referente ao Projeto de Integração do Rio São Francisco com as Bacias Hidrográficas do Nordeste Setentrional - PISF. Neste sentido, foi mantido o entendimento já proferido anteriormente, que não há motivos para que o Consórcio Gerenciador seja penalizado (peça 93) .
51.	Não obstante essas respostas do MDR, não se localizou qualquer resposta por parte do Ministério que enfrentasse objetivamente as questões das jazidas e DMT aduzidas pela gerenciadora na Nota Técnica 1377-NTC-3500-00-00-152- R00. Assim, foram solicitadas novas respostas ao MDR que prontamente esclareceu as dúvidas levantadas (peça 97) .
52.	Em relação à Barragem de Jati, foram destacados os seguintes tópicos do Parecer 0429/2016/CGAOF/DPE/SIH/MI, SEI 0315045 (peça 98) :
 (....) 
22. No dia 10/07/2013 foi realizada uma reunião com o objetivo de discutir técnicas sobre as obras da Meta 2N, com a participação de representantes do MI, Construtora, Supervisora e Gerenciadora, ATA ATS 00385, SEI 0566437. Na referida reunião, foi sugerido a utilização do saprolito no núcleo da barragem Jati, sendo determinado que fossem executados aterros experimentais a fim de comprovar os parâmetros necessários ao desenvolvimento do empreendimento... 
23. Executou-se o aterro experimental com duas praças de trabalho, uma utilizando o material proveniente das escavações obrigatórias, estocado no Bota Espera 01 e outra com saprolito avermelhado extraído jazida Jati - área A (este para averiguação da possibilidade de se substituir o solo argiloso pelo saprolito no núcleo da barragem Jati) . Durante este processo foram realizados ensaios em campo e no laboratório, a fim de caracterizar o material. Os resultados dos ensaios estão contidos no Relatório 1302-REL-0012-04-02-001-R02, SEI 0314958 da Supervisora. 
24. Durante a execução dos aterros experimentais, verificou-se que o saprolito com potencial para ser utilizado no núcleo da barragem Jati não existia em quantidades suficiente, tendo exaurido durante a execução do aterro experimental. 
25. Na ATA L05-1534-A-05-13, SEI 0566440, de 28/08/2013, com a participação da Gerenciadora, este fato está sendo exposto: 
11.4 Utilização de Saprolito no núcleo da Barragem de Jati
Novas áreas de jazidas deverão ser procuradas para, entre outras, garantir a volumetria necessária. <> O MI solicita à Supervisora a intensificação da campanha de identificação de jazidas de materiais próprio para núcleo. 
26. A não substituição do solo argiloso do núcleo impermeável pelo saprolito encontrado nas jazidas da bacia alagada de Jati, foi a grande quantidade de pedras/pedregulhos encontrada na massa de solo saprolitico desta jazida. Na pág 5 da Nota técnica 1302-NTC-1001-00-00-139-R00, SEI 0566516, esta questão é melhor explicada.
53.	Estes fatos estão bem documentados no Documento 1302-REL-0012-04-02-001-R02 - Relatório de Jazidas, SEI 0314958 (peça 99) :
No Quadro 1 - Relação das Jazidas, pág 8, está registrado que o volume explorado foi de 892.718 m³ de material saprolítico, utilizados para os espaldares do barramento e bermas do canal Jati¿Atalho e córregos. 
Nas págs. 19 e 20 tem-se fotos mostrando o excesso de pedras no material que estava sendo aplicado nos aterros experimentais. 
Na pág. 22 tem-se a Figura 3 - Croqui: Mapeamento dos materiais internos a bacia da Barragem Jati, indicando todos os locais que foram prospectados na bacia de Jati.  
54.	Na Carta TII-1534-C-26-18, SEI 0869641 (peça 100, p.12) , na Resposta ao Item 3, é informado que foram realizados 85 furos de sondagens nas áreas da bacia hidráulica, como também na jazida Jati, onde observou-se que em alguns inícios de talvegues ascendentes foi encontrada uma 'capa' com 10 a 20cm de espessura de solo saprolítico de granulometria mais grossa que o saprolítico vermelho e com um volume inferior 1,0% do volume total necessário para a construção do núcleo da barragem.
55.	Por fim, em relação ao questionamento da gerenciadora sobre a produtividade das Jazidas Deserto B e Umbuzeiro, que são próximas à Jazida Deserto, alegando que para extrair os volumes informados (342.538 m³ e 1.394.458 m³, respectivamente) seria necessário atingir uma profundidade de cerca de 9 m nessas jazidas e que em sua visão, esses volumes estariam incoerentes com os resultados da Jazida Deserto, o MDR entende que não há uma relação de proporcionalidade entre as jazidas, visto que os perfis de profundidade e de material mudam muito nesta região, e que neste quesito, houve um erro da Gerenciadora ao calcular a profundidade de exploração das jazidas, conforme sua exposição:
i.                     Jazida Deserto B: 
A área de exploração desta jazido foi de 104.236 m² e tendo sido retirados 342.538 m³ de material, portanto a profundidade média foi de 3,29. 
ii.                   Jazida de Umbuzeiro: 
A área de exploração desta jazido foi de 380.913 m² e tendo sido retirados 1.394.458 m³ de material, portanto a profundidade média foi de 3,66 m. 
Portanto, profundidades compatíveis com as da Jazida Deserto. 
Fonte: Pág. 55 do Relatório de Jazidas 1302-REL-0012-04-02-001-R02, SEI 0314958 (peça 99) e desenho 1534-DES-1113-90-23-002-M22-1113-90-23-002, extraído da medição 22, anexo do relatório final 1302-REF-1001-00-02-001-R03 contendo a área de  104.236,76m² explorada na jazida Deserto B.
56.	Portanto, tendo em vista que a oitiva foi respondida e esclarecida sobre os indícios de irregularidades apontados na Nota Técnica 1377-NTC-3500-00-00-152- R00, e que os encaminhamentos, apurações de responsabilidades, desdobramentos estão sendo tomados pelo MDR, considera-se que a oitiva elidiu os indícios de irregularidades relativos à majoração da DMT para utilização de material da jazida de Umbuzeiro.
Das ciências (223.4, 'a'; 223.4, 'b'; 223.4, 'c'; 223.4, 'd'; 223.4, 'e'; 223.4, 'f') 
Item 223.4, 'a', 'b', e 'c'
57.	Os três primeiros itens para dar ciência ao MI, inseridos no achado III.1, relacionado à alteração indevida do regime de execução, referem-se ao Contrato 14/2013 rescindido pela Empresa Mendes Júnior, conforme relatado anteriormente nos parágrafos 18 a 22.
58.	Assim, deve-se retirar a ciência dada ao MI no item 223.4, 'a' e 'b', tendo em vista se referir a uma possibilidade já exaurida pelo processo licitatório homologado nos termos do RDC Eletrônico 7/2016, não sendo mais aplicável.
59.	Por outro lado, tendo em vista a generalidade do tema e visando a prevenção de situações futuras análogas, conforme art. 9° da Resolução-TCU 315/2020, deve-se manter a necessidade de dar ciência ao MDR de que a alteração do regime de execução de contrato de empreitada por preço unitário para contratação integrada afronta os arts. 3º e 65, inciso II, alínea 'b', da Lei 8.666/1993 e o art. 9º da Lei 12.462/2011 (item 223.4, 'c') .
Item 223.4, 'd', 'e', e 'f'
60.	No achado III.2, verificou-se que, nos aditivos firmados sobre o Contrato 45/2012 (Meta 2N) , que extrapolaram os limites preconizados no §1º do art. 65 da Lei 8.666/1993, o Ministério da Integração Nacional buscou o enquadramento do ato na Decisão 215/1999-TCU-Plenário. 
61.	Acerca da motivação adotada para o referido enquadramento, conforme detalhado no Parecer Técnico 571/2015/CGAOF/DPE/SIH/MI (peça 27) , restou satisfatoriamente demonstrado o atendimento aos requisitos estabelecidos na decisão, à exceção do inciso III: 'decorrer de fatos supervenientes que impliquem em dificuldades não previstas ou imprevisíveis por ocasião da contratação inicial'.
62.	Entretanto, o que se percebeu da motivação supra é que o Ministério da Integração Nacional buscou nas falhas do projeto executivo a demonstração da condição de superveniência exigida como requisito para a aplicação da Decisão 215/1999-TCU-Plenário, o que é vedado pela jurisprudência desta Corte. 
63.	Esse foi, portanto, o assunto objeto da ciência ao MI, no item 223.4, 'd': trazer o entendimento deste Tribunal de que a deficiência de projetos não constitui fato ou condição excepcional capaz de justificar aditivos que ultrapassem os limites instituídos pelo art. 65, §§ 1º e 2º, da Lei 8.666/1993 (Acórdãos 1.910/2012, 34/2011 e 1.033/2008, todos do Plenário do TCU) .
64.	Em seguida, no achado III.3, verificou-se que o Ministério da Integração Nacional motivou de forma inadequada o enquadramento do 6º Termo Aditivo ao Contrato 45/2012 no parágrafo único do art. 14 do Decreto 7.983/2013, ao considerar que as deficiências no projeto executivo do Lote B constituem condição excepcional capaz de permitir à empresa não manter o desconto original de sua proposta em termos aditivos.
65.	Com relação ao Contrato 45/2012, a manutenção do desconto implicaria reter da contratada cerca de R$ 63 milhões. O ministério entendeu que não deveria constar cláusula de manutenção do desconto global no termo aditivo a ser firmado, conforme o Parecer 602/2015/CGAOF/DPE/SIH/MI e o despacho do diretor do DPE/MI (peças 39 e 40) .
66.	Contudo, a equipe concluiu que, apesar de o Ministério da Integração Nacional ter motivado de forma inadequada o enquadramento do caso no parágrafo único do art. 14 do Decreto 7.983/2013, o conjunto das circunstâncias que envolviam o Contrato 45/2012 denotavam o caráter excepcional exigido pelo referido normativo.
67.	Assim, coube dar ciência ao MI de que a utilização das deficiências de projetos como fato ou condição excepcional capaz de permitir a não manutenção do desconto apresentado na proposta original da contratada afronta o disposto no parágrafo único do art. 14 do Decreto 7.983/2013 (Acórdãos 1.910/2012, 34/2011 e 1.033/2008, todos do Plenário do TCU) , (item 223.4, 'e') .
68.	Por fim, encontra-se o item 223.4, 'f', no achado III.4.2, relatando que durante a visita técnica da equipe de auditoria foi apurado que, malgrado o objeto licitado tenha sido adjudicado em favor da empresa Mendes Júnior Trading e Engenharia S.A., parte dos serviços de terraplenagem estavam sendo executados pela JD Transporte, o que configurava subcontratação parcial.
69.	Além de não ter contado com a anuência da contratante, afrontando as cláusulas 5.4 do Edital 4/2012, 20ª do Contrato 14/2013, e o artigo 72 da Lei 8.666/1993, a subcontratação em epígrafe foi realizada para atividades que consistem no núcleo do objeto, para as quais foram exigidos atestados e para as quais a administração tem o dever de certificar a aptidão da licitante.
70.	Assim, foi proposto dar ciência ao MI que a subcontratação de serviços para os quais foram exigidos atestados de capacidade técnico-operacional afronta a jurisprudência desta Corte de Contas, consubstanciada pelos Acórdãos 1.590/2016, 3.144/2011, 2.992/2011, todos do Plenário do TCU.
71.	Portanto, devido a generalidade, grau de importância dessas situações e buscando induzir a prevenção de situações futuras análogas, conforme art. 9° da Resolução-TCU 315/2020, deve-se manter a ciência na proposta de encaminhamento de mérito nos itens 223.4, 'd,' 'e', e 'f'.
Da recomendação (223.5) 
72.	Finalmente, a proposta de encaminhamento faz uma recomendação, no item 223.5, relacionada ao achado III.2, já discutido nesta instrução, que tratou exclusivamente das impropriedades ocorridas em decorrência das deficiências do projeto do Lote B.
73.	A equipe de auditoria chama atenção à magnitude dos aditivos firmados no âmbito do Contrato 14/2013 (Meta 1N) , em trecho que pertence ao Lote A de projeto. Para esse contrato, os termos aditivos implicaram acréscimos de R$ 393.029.199,64 (50,90%) e supressões de R$ 200.235.856,91 (25,93%) , o que determinou aumento líquido no contrato de R$ 192.793.342,73 (24,97%) . Foi observado que na documentação analisada não se identificou qualquer caracterização desse projeto como deficiente.
74.	Assim, frente ao relevante montante de acréscimos e supressões ocorridos no âmbito do Contrato 14/2013, entendeu-se pertinente recomendar ao Ministério da Integração Nacional que avaliasse se os aditivos firmados nesse contrato decorrem de deficiência no projeto executivo do Lote A, e, em caso positivo, procedesse à devida responsabilização, à semelhança do processo em curso para o Lote B.
75.	Portanto, conforme instrução à peça 62, foi realizada diligência ao Ministério da Integração Nacional, por meio do Ofício 470/2017-TCU/SeinfraCOM (peça 64) para verificar a existência de processo administrativo com vistas a apurar eventual responsabilidade da empresa projetista, considerando o relevante montante de acréscimos e supressões ocorridos no âmbito do Contrato 14/2013, para analisar se os aditivos firmados decorrem de deficiência no projeto executivo do Lote A, à semelhança do processo em curso para o projeto executivo do Lote B.
76.	Em sua resposta (peça 81) , o Ministério informou que o processo 59615.000095/2014-9 foi instaurado em setembro/2014 com vistas a apurar falhas nos projetos executivos do Lote A. Encaminhou o Parecer 12/2018CGEES/DPE/SIH/MI preparado no âmbito do Departamento de Projetos Estratégicos/DPE, unidade responsável pelo acompanhamento do projeto, contemplando as informações de apuração das possíveis falhas do Projeto Executivo - Lote A- do PISF.
77.	Por meio do Ofício 546/2018/SECEX-MI, de 18/12/2018, SEI 1086572 (peça 85) , o ministério informou existir apenas uma suspeição de falha no projeto executivo do lote A, referente a passagem de água no dique CN13 (WBS 1217) e que o processo SEI 59614.000262/2018-36 poderá concluir por falha de projeto executivo ou por execução/supervisão deficiente, não havendo no momento outra apuração.
78.	Assim, considerando os procedimentos já adotados pelo MDR para a implementação dessa recomendação, entende-se não ser mais necessário expedir tal recomendação, no item 223.5, relacionada ao achado III.2 do relatório de fiscalização à peça 53.
CONCLUSÃO
79.	Cuidam os autos de auditoria realizada no então Ministério da Integração Nacional, no período compreendido entre 16/5/2016 e 8/7/2016, com o objetivo de fiscalizar as obras de construção do Eixo Norte do Projeto de Integração do Rio São Francisco (Pisf) . 
80.	Em vista dos achados do Relatório de Fiscalização 213-2016 (peça 53) , foram propostas três determinações (223.1, 'a'; 223.1, 'b'; 223.1, 'c') , duas oitivas (223.2 e 223.3) , seis ciências (223.4, 'a'; 223.4, 'b'; 223.4, 'c'; 223.4, 'd'; 223.4, 'e'; 223.4, 'f') e uma recomendação (223.5) .
81.	Em 21/8/2017, o relator sorteado, Ministro Augusto Nardes, determinou a restituição dos autos à Secretaria de Fiscalização de Infraestrutura Portuária, Hídrica e Ferroviária a fim de que, preliminarmente, fossem realizadas as oitivas sugeridas no item 223 da proposta de encaminhamento constante do relatório de fiscalização, e, caso necessário, atualizadas as informações relativas ao empreendimento e às determinações/recomendações sugeridas.
82.	Devido ao decurso de mais de um ano da proposta de encaminhamento, antes de fazer as determinações e as recomendações alvitradas, considerou-se pertinente diligenciar ao ministério para obter informações atualizadas sobre os fatos relatados nos achados de auditoria.
83.	Por meio da instrução à peça 62, foi realizada diligência para atualização das informações relativas ao empreendimento, bem como para a revisão das propostas de encaminhamento. Especificamente quanto às oitivas alvitradas no relatório e determinadas no referido despacho, foram atualizados os seus termos conforme instrução à peça 62, em razão de alteração nas situações que as ensejaram, como a rescisão do Contrato 14/2013 (Meta 1N) , firmado com a Mendes Júnior Trading e Engenharia S.A. 
84.	Portanto, após o exame técnico realizado, verifica-se que os itens da proposta de encaminhamento impactados com a rescisão do Contrato 14/2013 não se fazem mais necessários (223.1, 'b'; 223.1, 'c'; 223.2; 223.4, 'a'; 223.4, 'b') . As propostas 223.1, 'a'; 223.1, 'c'; 223.3 e 223.5, após respostas da diligência e oitiva formuladas à peça 62, foram superadas. E, por fim, as demais propostas se mantêm como originalmente formuladas pela equipe de auditoria: 223.4, 'c', 'd', 'e' e 'f'. 
85.	Ademais, conforme Acórdão 1328/2017-TCU-Plenário, de relatoria do Ministro Augusto Nardes, tão logo os processos TC Processo 004.375/2005-7, TC Processo 013.831/2016-0 e TC Processo 005.648/2017-3 sejam apreciados no mérito, serão encaminhadas cópias dos acórdãos proferidos, dos relatórios e dos votos que os fundamentaram e das peças processuais consideradas necessárias ao atendimento da solicitação objeto do processo Processo 009.238/2017-4, que trata de Solicitação do Congresso Nacional no sentido de acompanhar as obras do Pisf - Eixo norte.
PROPOSTA DE ENCAMINHAMENTO
86.	Ante todo o exposto, submetem-se os autos à consideração superior, propondo:
a) Dar ciência ao Ministério do Desenvolvimento Regional, nos termos do art. 9º da Resolução-TCU 315/2020, que:
a1) 	a alteração do regime de execução de contrato de empreitada por preço unitário para contratação integrada afronta os arts. 3º e 65, inciso II, alínea 'b', da Lei 8.666/1993 e o art. 9º da Lei 12.462/2011; (item III.1, peça 53) 
a2)	a utilização das deficiências do projeto executivo como fato ou condição excepcional capaz de justificar aditivos que ultrapassem os limites instituídos pelo art. 65, §§ 1º e 2º, da Lei 8.666/1993 afronta a jurisprudência desta Corte de Contas, materializada nos Acórdãos 1.910/2012, 34/2011 e 1.033/2008, todos do Plenário do TCU; (item III.2, peça 53) 
a3) 	a utilização das deficiências de projetos como fato ou condição excepcional capaz de permitir a não manutenção do desconto apresentado na proposta original da contratada afronta o disposto no parágrafo único do art. 14 do Decreto 7.983/2013; (item III.3, peça 53) e
a4) 	a subcontratação de serviços para os quais foram exigidos atestados de capacidade técnico-operacional afronta a jurisprudência desta Corte de Contas, consubstanciada pelos Acórdãos 1.590/2016, 3.144/2011, 2.992/2011, todos do Plenário do TCU; (item III.4, peça 53) 
b) encaminhar o acórdão que vier a ser proferido, acompanhado do voto e do relatório que o fundamentarem, ao Ministério do Desenvolvimento Regional, bem como à Comissão de Fiscalização Financeira e Controle da Câmara dos Deputados, em atendimento à solicitação objeto do processo Processo 009.238/2017-4, conforme Acórdão 1328/2017-TCU-Plenário.
c) arquivar o presente processo, com fundamento no art. 169, inciso V, do Regimento Interno do Tribunal de Contas da União."
É o relatório.

não há.

Não atuou.

RELATÓRIO DE AUDITORIA. FISCOBRAS 2016. PISF. EIXO NORTE. ALTERAÇÃO INDEVIDA DO REGIME DE EXECUÇÃO CONTRATUAL. PROJETO EXECUTIVO DEFICIENTE. EXTRAPOLAÇÃO DO LIMITE LEGAL PARA ACRÉSCIMOS EM ADITIVOS JUSTIFICADA. NÃO MANUTENÇÃO DO DESCONTO EM ADITIVO JUSTIFICADA. DESCUMPRIMENTO DE CLÁUSULAS CONTRATUAIS. ADOÇÃO DE MEDIDAS CABÍVEIS PELO MINISTÉRIO. RESCISÃO DE UM DOS TRÊS CONTRATOS FISCALIZADOS. DAR CIÊNCIA.

RELATÓRIO DE AUDITORIA (RA)

Secretaria de Infraestrutura Hídrica, de Comunicações e de Mineração (SeinfraCOM).

Em exame auditoria realizada no extinto Ministério da Integração Nacional (MI) , atual Ministério do Desenvolvimento Regional (MDR) , no âmbito do Fiscobras 2016, com o objetivo de fiscalizar as obras de construção do Eixo Norte do Projeto de Integração do Rio São Francisco (Pisf) .
2.	O Pisf é destinado a assegurar oferta hídrica a 391 municípios situados no sertão e no agreste dos estados de Pernambuco, Ceará, Paraíba e Rio Grande do Norte, que juntos totalizam cerca de 12 milhões de habitantes. 
3.	Em decorrência da sua relevância socioeconômica e da quantidade de recursos federais destinados à sua implantação, o empreendimento vem sendo fiscalizado pelo TCU desde 2005.
4.	O projeto total contempla a execução de canais de adução, barragens (reservatórios) , três estações de bombeamento (EBIs) , aquedutos, pontes, adutoras em tubos de aço (sifões) e túneis a serem executados em dois eixos: (i) o Eixo Norte (trechos I, II, III, IV e VI) , que capta águas do reservatório da barragem de Sobradinho/BA; e (ii) o Eixo Leste (trechos V e VII) , que capta águas do reservatório de Itaparica/PE. 
5.	O Eixo Norte, onde estão inseridos os objetos desta fiscalização, beneficiará uma população de cerca de 7,1 milhões de habitantes em 223 municípios dos estados de Pernambuco, Ceará, Paraíba e Rio Grande do Norte. 
6.	A primeira etapa de implantação do Eixo Norte teve início em 2007 e é subdividida em dois trechos de obras. O Trecho I compreende os Lotes 1, 2, 3, 4 e 8 e o Trecho II engloba os Lotes 5, 6, 7 e 14. 
7.	Na figura a seguir, é apresentada a localização de cada lote, em cada eixo.
8.	No âmbito da presente auditoria, foram fiscalizados os seguintes contratos do Eixo Norte do Pisf:
8.1.	Contrato 14/2013 (Meta 1N) , celebrado com a empresa Mendes Junior Trading e Engenharia S.A., no valor de R$ 772.123.888,87 (maio/2012) , cujo objeto compreende as obras complementares localizadas entre a Estação de Bombeamento EBI-1 (objeto do Lote 1) e o início do Reservatório de Jati (objeto do Lote 4) , além de serviços referentes à embocadura (captação) junto ao Rio São Francisco. Tais obras, somadas às do canal de aproximação, executadas pelo Batalhão de Engenharia do Exército, e às de construção da EBI-1 (Lote 1) , ambas em execução, proporcionarão a interligação entre o Rio São Francisco e o Reservatório de Jati/CE. À época da fiscalização, o contrato estava em seu 10º Termo Aditivo, apresentando valor acumulado de R$ 964.917.232,18, com 59,25% de execução financeira e 74,78% de avanço físico.
8.2.	Contrato 45/2012 (Meta 2N) , celebrado com empresa Serveng Civilsan S.A., no valor de R$ 518.070.144,88 (set/2011) , cujo objeto é a execução do Lote 5 de obras, que compreende quatro trechos de canal e as obras dos reservatórios de Jati /CE, Atalho/CE, Porcos/CE, Cana Brava/CE, Cipó/CE, Boi I/CE e Boi II/CE. À época da fiscalização, o contrato estava em seu 6º Termo Aditivo, apresentando um valor acumulado de R$ 923.684.262,36, com 60,74% de execução financeira e 78,90% de avanço físico.
8.3.	Contrato 75/2013 (Meta 3N) , celebrado com a empresa Construtora Queiroz Galvão S.A., no valor de R$ 587.500.000,00 (set/2012) , cujo objeto abarca a execução das obras civis e eletromecânicas complementares dos Lotes 6 e 7, compreendendo o trecho imediatamente após o reservatório Boi II/CE até o reservatório Caiçara/PB, excluídos os túneis Cuncas I e II. À época da fiscalização, o contrato estava em seu 6º Termo Aditivo, apresentando valor acumulado de R$ 612.255.753,45, com 81,24% de execução financeira e 89,76% de avanço físico.
9.	A partir do objetivo do trabalho e a fim de avaliar em que medida os recursos estão sendo aplicados de acordo com a legislação pertinente, a então Secretaria de Fiscalização de Infraestrutura Portuária, Hídrica e Ferroviária formulou as seguintes questões de auditoria:
a) Questão 1: A previsão orçamentária para a execução da obra é adequada?
b) Questão 2: Há projeto básico/executivo adequado para a licitação/execução da obra?
c) Questão 3: A formalização do contrato atendeu aos preceitos legais e sua execução foi adequada?
d) Questão 4: O orçamento da obra encontra-se devidamente detalhado (planilha de quantitativos e preços unitários) e acompanhado das composições de todos os custos unitários de seus serviços?
e) Questão 5: Os preços dos serviços definidos no orçamento da obra são compatíveis com os valores de mercado?
10.	Como resultado das análises, a unidade técnica apontou seis achados de auditoria, os quais desde já manifesto minha anuência e incorporo seus fundamentos às minhas razões de decidir, sem prejuízo de fazer ajustes em alguns encaminhamentos propostos, na forma que passo a expor.
-II-
 
11.	Antes de abordar os achados da auditoria, insta registrar que, em 7/12/2016, ou seja, pouco tempo depois da realização da presente fiscalização, foi publicado no Diário Oficial da União (DOU) o extrato de rescisão do Contrato 14/2013, em virtude de a empresa contratada, Mendes Junior Trading e Engenharia S.A., ter informado sua incapacidade para consecução do objeto, tendo em vista a decisão adotada pelo Ministro da Transparência, Fiscalização e Controle, em 7/6/2016, que negou provimento ao pedido de reconsideração por ela apresentado contra os termos da Decisão de 27/4/2016, por meio da qual o referido Ministro declarou a inidoneidade daquela empresa para licitar e contratar com a Administração Pública.
12.	Logo em seguida, para contratação do remanescente das obras, em 19/12/2016, foi publicado o edital do RDC Eletrônico 7/2016, cujo objeto era a execução das obras civis, fornecimento, instalação, montagem, testes e comissionamento das obras complementares do Eixo Norte, orçado em R$ 574.303.564,71.
13.	A sessão pública foi aberta em 1º/2/2017. As duas melhores propostas, Consórcio São Francisco Eixo Norte (R$ 442.213.744,82) e Construtora Marquise - Ivaí - EIT (R$ 476.614.528,35) , foram desclassificadas em função do não atendimento de requisitos de habilitação técnica previstos no edital. O terceiro colocado no certame, Consórcio Emsa-Siton, teve sua proposta (R$ 518.021.815,36) aceita e foi considerado habilitado. A licitação foi homologada em 7/4/2017 e o contrato foi assinado com o consórcio vencedor em 20/4/2017. Em 20/6/2017 foi dada a primeira ordem de serviço para o consórcio Emsa-Siton retomar as obras complementares (1N) do Eixo Norte.
14.	A propósito, o retro mencionado certame foi objeto da representação considerada improcedente por esta Corte mediante o Acórdão 1757/2017-TCU-Plenário, rel. Min. Bruno Dantas.
15.	Passo agora à análise de cada um dos achados da auditoria.
-III-
16.	O primeiro achado de auditoria diz respeito à alteração indevida do regime de execução do Contrato 14/2013. 
17.	Conforme constatou a equipe de fiscalização, o respectivo instrumento decorreu da Concorrência 4/2012, baseada na Lei 8.666/1993. O regime de execução contratual previsto foi a empreitada por preços unitários.
18.	 Todavia, por meio do sétimo termo aditivo, o então Ministério da Integração alterou o projeto executivo contratado, substituindo parte do Túnel Milagres-Jati por canal escavado a céu aberto e modificou, somente para esse trecho, o regime de execução de empreitada por preço unitário para contratação integrada, definindo um regime de contratação híbrido para o Contrato 14/2013.
19.	No caso, houve a redução do comprimento total do túnel de 1.512 para 952 metros, mantendo-se o traçado geométrico inicial, e a substituição da parte final por um trecho de 728 metros em canal escavado a céu aberto, com eixo em curva horizontal a partir do novo desemboque, totalizando 1.680 metros de túnel e canal.
20.	O argumento que embasou tal aditivo foi de que o referido trecho apresentaria elevados riscos geológicos e que a substituição poderia trazer mais segurança e gerar economia para o erário, além de permitir redução de prazo na execução, mostrando-se mais adequada técnica e economicamente.
21.	Nesse sentido, houve a redução no valor contratado, conforme sintetizo na tabela a seguir, que elaborei a partir de dados extraídos do relatório da fiscalização, transcrito em meu relatório (§ 79) :
	Trecho
	Contrato inicial
	Valor final após alterações

	Túnel
	R$ 65.837.366,23
	R$ 25.920.966,33

	Canal
	Não previsto
	R$ 35.366.535,76

	Total (Tunel + Canal) 
	R$ 65.837.366,23
	R$ 61.287.502,09

22.	Conforme apontou a unidade técnica, ao adotar o regime de contratação integrada, o MI infringiu o princípio da vinculação ao instrumento convocatório, haja vista que essa possibilidade não foi disponibilizada aos demais licitantes. Mais que isso, a Lei 12.462/2011 não foi utilizada para o Edital 4/2012, pois a licitação e contratação foram balizadas pela Lei 8.666/1993.
23.	Em relação à redução de valores, a unidade técnica considerou que o novo valor não estava devidamente justificado, pois foi estimado com base em anteprojeto, que não previa as respectivas quantidades dos serviços. Por causa disso, a estimativa do valor se baseou em análises paramétricas, ocasionando imprecisão orçamentária.
24.	Apesar de anuir quanto ao possível enquadramento do objeto para a utilização da contratação integrada, em virtude da sua possibilidade de execução com diferentes metodologias (art. 9º, inciso II, da Lei 12.462/2011) , a área técnica entendeu que "todas as imprecisões passam a subsistir e não há nenhum ganho para a Administração decorrente da possibilidade de execução com diferentes metodologias. Tal fato vai de encontro aos objetivos do RDC insculpidos no art. 1º, § 1º, da Lei 12.462/2011, tais como a ampliação da competitividade entre os licitantes e a seleção da proposta mais vantajosa para a administração pública."
25.	Com base nos pontos acima descritos, a unidade especializada do TCU entendeu indevido o sétimo termo aditivo celebrado ao Contrato 14/2013.
26.	Contudo, conforme expus na seção anterior deste voto, o mencionado contrato já foi rescindido, tendo, inclusive, sido realizada a contratação do seu remanescente. Por essa razão, a unidade técnica propõe tão somente dar ciência de que a alteração do regime de execução de contrato de empreitada por preço unitário para contratação integrada afronta os arts. 3º e 65, inciso II, alínea 'b', da Lei 8.666/1993 e o art. 9º da Lei 12.462/2011.
27.	Anuo às conclusões da área técnica do TCU. Independentemente do aspecto técnico, sob o ponto de vista jurídico é inviável a adoção do regime de contratação integrada no presente caso, pois o contrato em exame é regido pela Lei 8.666/1993, conquanto a contratação integrada somente pode ser aplicável a contratos regidos pela Lei 12.462/2011.
28.	Desse modo, os únicos regimes de execução previstos na legislação que rege o Contrato 14/2013 são os insculpidos no art. 6º, inciso VIII, quais sejam: preço global, preço unitário, tarefa e empreitada integral.
29.	Ao incluir, por meio de aditivo, o regime de contratação integrada em parte do objeto, permanecendo outra parte sob o regime de preços unitários, tem-se, para um mesmo contrato, parte dele sendo regido pela Lei 12.462/2011, outra parte regida pela Lei 8.666/1993, o que não é admissível. 
30.	Consoante § 2º do art. 1º da Lei 12.462/2011, em um certame licitatório ou se adota esta lei ou se adota a outra (Lei 8.666/1993) , não pode um mesmo instrumento ser regido por ambas as leis, senão vejamos:
"Art. 1º (¿) 
§ 2º A opção pelo RDC deverá constar de forma expressa do instrumento convocatório e resultará no afastamento das normas contidas na Lei nº 8.666, de 21 de junho de 1993, exceto nos casos expressamente previstos nesta Lei."
31.	Sendo assim, considerando que o contrato em epígrafe foi rescindido, acompanho a proposta de encaminhamento sugerida, para dar ciência da ilegalidade verificada, porém com ajustes em sua redação para melhor compreensão.
-IV-
32.	O segundo apontamento da equipe de fiscalização diz respeito à deficiência dos projetos executivos que embasaram as licitações que prescindiram os Contratos 45/2012 (Meta 2N) e 75/2013 (Meta 3N) . Como consequência das deficiências de tais projetos executivos, foram formalizados aditivos que extrapolaram os limites para acréscimos e supressões estabelecidos pela Lei 8.666/1993.
33.	Para o Contrato 45/2012, os termos aditivos implicaram acréscimos de R$ 537.418.994,31 (103,73%) e supressões de R$ 131.804.846,83 (25,44%) , o que determina um aumento líquido no contrato de R$ 405.614.147,48 (78,29%) .
34.	A equipe de fiscalização apontou que tais acréscimos e supressões foram decorrentes das seguintes deficiências do projeto executivo:
34.1.	Insuficiente prospecção das jazidas, que acabaram se mostrando de qualidade imprópria para utilização nas barragens, sendo necessário, por causa disso, obter o material em outras jazidas, fato que ensejou um acréscimo da ordem de R$ 80 milhões no valor do contrato;
34.2.	Ausência de serviços necessários na planilha orçamentária, dentre eles o transporte de matéria vegetal (que ensejou acréscimo da ordem de R$ 56 milhões ao contrato) ; 
34.3.	Incorreções em quantidades da planilha orçamentária. Os principais itens em que foram verificadas essas incorreções foram os serviços referentes à escavação de material de 1ª e 3ª categorias, que ensejaram acréscimos da ordem de R$ 29 milhões e R$ 20 milhões ao contrato, bem como consequente redução no quantitativo do item referente à escavação de material de 2ª categoria, no montante de R$ 27 milhões. Outros itens que sofreram significativas alterações quantitativas foram os referentes a concreto estrutural 25 Mpa e supressão vegetal, para os quais foram implementados acréscimos da ordem de R$ 17 milhões e R$ 16 milhões, respectivamente.   
35.	Com relação ao Contrato 75/2013, os acréscimos formalizados pelos termos aditivos representaram R$ 280.797.874,60 (47,80%) , enquanto o montante total de supressões foi de R$ 256.042.121,15 (43,58%) , o que determina um aumento líquido no contrato de R$ 24.755.753,45 (4,21%) .
36.	De acordo com a equipe de fiscalização, os principais serviços que tiveram seus quantitativos alterados no Contrato 75/2013 foram: i) Supressão Vegetal, Destocamento e Limpeza - acréscimo de cerca de R$ 30 milhões; ii) Rebaixamento de Lençol Freático - acréscimo de cerca de R$ 21 milhões; iii) Momento de Transporte de Material de 1ª Categoria - acréscimo de cerca de R$ 17 milhões; e iv) Escavação de material de 1ª categoria, carga e transporte até 1,00 km - acréscimo de cerca de R$ 11 milhões.
37.	Cabe destacar que a unidade técnica considerou satisfatoriamente demonstrado o atendimento aos requisitos estabelecidos na Decisão 215/1999-TCU-Plenário, para extrapolação do limite legal de acréscimos contratuais, à exceção do inciso III da referida decisão, que prevê que as modificações devem decorrer de fatos supervenientes que impliquem em dificuldades não previstas ou imprevisíveis por ocasião da contratação inicial, haja vista que, no presente caso, elas decorreram das deficiências do projeto executivo.
38.	Em tempo, a unidade técnica relatou que o Ministério da Integração Nacional constituiu, por meio da Portaria 25/2016, a Comissão de Apuração de falhas nos Projetos Executivos do Lote B do Pisf. Complementarmente, o ministério que o sucedeu, o MDR, constituiu, por meio da Portaria 272/2017, da sua Secretaria de Infraestrutura Hídrica, a Comissão de Apuração da corresponsabilidade da Gerenciadora Consórcio ConcrematArcadisLogos e da Supervisora Magna Engenharia.
39.	A primeira comissão retro mencionada ratificou que os projetos executivos que embasaram as licitações das respectivas obras encontravam-se deficientes. Já a segunda concluiu que não havia motivos para que os consórcios responsáveis pelo gerenciamento e pela supervisão das obras fosse penalizado por descumprimento ou negligência no cumprimento contratual especialmente referente à corresponsabilidade em função das falhas identificadas nos projetos executivos.  
40.	Tendo em vista as opiniões aparentemente conflitantes, o MDR instituiu mais duas outras comissões, por meio das Portarias 169 e 171, ambas de 17/12/2018, para reavaliar as conclusões das comissões anteriores.
41.	 Consta no pronunciamento conclusivo dessas novas comissões (peça 93) que o Consórcio Projetista HIDROCONSUT/MWH BRASIL foi apenado com multa de 2% do valor do contrato em razão das inconsistências dos Projetos Executivos do Lote B, de sua responsabilidade. Também revalidou as conclusões pela não penalização dos consórcios responsáveis pelo gerenciamento e pela supervisão das obras.
42.	Assim, considerando que o MDR adotou providências para apuração das devidas responsabilidades de cada parte, a área técnica do TCU propôs tão somente dar ciência de que a utilização das deficiências do projeto executivo como fato ou condição excepcional capaz de justificar aditivos que ultrapassem os limites instituídos pelo art. 65, §§ 1º e 2º, da Lei 8.666/1993 afronta a jurisprudência desta Corte de Contas.
43.	Acompanho as conclusões da unidade especializada do TCU. O elevado vulto das modificações promovidas é consequência das deficiências do projeto executivo utilizado nas licitações de ambos os contratos.
44.	Entretanto, o Ministério já adotou providências com vistas a apurar as respectivas responsabilidades, o que já ensejou, inclusive, a sanção da projetista, não sendo necessária a adoção de demais medidas de parte deste Tribunal.
45.	Em relação à extrapolação do limite legal de aditivos, por meio do Parecer Técnico 571/2015/CGAOF/DPE/SIH/MI (peça 27) , os técnicos do então Ministério da Integração Nacional avaliaram o atendimento às premissas descritas na Decisão 215/1999-TCU-Plenário, a seguir transcritas:
b) nas hipóteses de alterações contratuais consensuais, qualitativas e excepcionalíssimas de contratos de obras e serviços, é facultado à Administração ultrapassar os limites aludidos no item anterior, observados os princípios da finalidade, da razoabilidade e da proporcionalidade, além dos direitos patrimoniais do contratante privado, desde que satisfeitos cumulativamente os seguintes pressupostos:
I - não acarretar para a Administração encargos contratuais superiores aos oriundos de uma eventual rescisão contratual por razões de interesse público, acrescidos aos custos da elaboração de um novo procedimento licitatório;
II - não possibilitar a inexecução contratual, à vista do nível de capacidade técnica e econômico-financeira do contratado;
III - decorrer de fatos supervenientes que impliquem em dificuldades não previstas ou imprevisíveis por ocasião da contratação inicial;
IV - não ocasionar a transfiguração do objeto originalmente contratado em outro de natureza e propósito diversos;
V - ser necessárias à completa execução do objeto original do contrato, à otimização do cronograma de execução e à antecipação dos benefícios sociais e econômicos decorrentes;
VI - demonstrar-se - na motivação do ato que autorizar o aditamento contratual que extrapole os limites legais mencionados na alínea 'a', supra - que as consequências da outra alternativa (a rescisão contratual, seguida de nova licitação e contratação) importam sacrifício insuportável ao interesse público primário (interesse coletivo) a ser atendido pela obra ou serviço, ou seja gravíssimas a esse interesse; inclusive quanto à sua urgência e emergência.  
46.	Ao se debruçar sobre as justificativas apresentadas, a unidade técnica especializada do TCU concluiu estarem devidamente atendidos tais requisitos, à exceção do item III acima, pois as alterações contratuais teriam sido motivadas essencialmente pela deficiência do projeto executivo utilizado na licitação.
47.	Contudo, considerando que foi demonstrado o interesse público e a vantajosidade da extrapolação dos limites legais de aditivos, anuo mais uma vez às conclusões e encaminhamentos da área técnica para tão somente dar ciência de que a utilização das deficiências do projeto executivo como fato ou condição excepcional capaz de justificar aditivos que ultrapassem os limites instituídos pelo art. 65, §§ 1º e 2º, da Lei 8.666/1993 afronta a jurisprudência desta Corte de Contas.
-V-
48.	O terceiro achado da auditoria versa sobre a formalização de termo aditivo objetivando o reequilíbrio econômico-financeiro do contrato fora das hipóteses legais. A unidade técnica verificou que o Ministério da Integração Nacional motivou de forma inadequada o enquadramento do 6º Termo Aditivo ao Contrato 45/2012 no parágrafo único do art. 14 do Decreto 7.983/2013, ao considerar que as deficiências no projeto executivo do Lote B constituem condição excepcional capaz de permitir à empresa não manter o desconto original de sua proposta em termos aditivos.
49.	Conforme se depreende do parágrafo único do art. 14 do Decreto 7.983/2013, a regra é a manutenção do desconto apresentado na proposta original. Contudo, sua redução é admitida para a preservação do equilíbrio econômico-financeiro do contrato, desde que atendidos os seguintes requisitos: i) o regime ser de empreitada por preço unitário ou tarefa; ii) o caso ser excepcional e justificado; iii) os custos unitários dos aditivos contratuais não excederem os custos unitários do sistema de referência; e iv) ser assegurada a manutenção da vantagem da proposta vencedora ante a da segunda colocada na licitação.
50.	Nesse sentido, por meio do Parecer 602/2015/CGAOF/DPE/SIH/MI, o Ministério informou, primeiramente, que se trata de regime de empreitada por preços unitários e que os custos unitários dos aditivos não excederam os custos unitários do sistema de referência utilizado, constante de tabelas oficiais de preços (Sinapi, Sicro e Codevasf) . Essa informação indica atendimento a dois, entre os quatro requisitos exigidos para a não manutenção do desconto original da proposta.
51.	Quanto à manutenção da vantagem da proposta vencedora ante a da segunda colocada na licitação, foi demonstrado, no mesmo Parecer, que o preço do Contrato 45/2012, após o replanilhamento, alcançaria R$ 923.684.262,29 com os preços da 1ª colocada e contratada (Serveng Civilsan S.A.) . De outro lado, com os preços da 2ª colocada (Construtora Triunfo S.A.) o preço da avença seria de R$ 1.036.985.796,99, o que denota atendimento a mais um dos requisitos.
52.	Sobre a condição de excepcionalidade do caso, apresentou a seguinte motivação: "no que se refere ao contrato em epígrafe, as alterações em questão foram provocadas por situações supervenientes, impositivas à execução da avença ou de suas especificações".
53.	Contudo, a área técnica do TCU rechaçou tal motivação, por entender que, em consonância com o exposto na seção anterior deste voto, os fatores que ensejaram as alterações no Contrato 45/2012 foram as deficiências do projeto executivo que embasou a respectiva licitação, o qual não constitui fato ou condição excepcional capaz de justificar o enquadramento de aditivos no parágrafo único do art. 14 do Decreto 7.983/2013.
54.	Inobstante, na visão da unidade instrutora, outras circunstâncias que envolvem o Contrato 45/2012 poderiam denotar a excepcionalidade requerida.
55.	A primeira delas, que a empresa contratada apresentou no detalhamento da taxa de benefícios e despesas indiretas (BDI) de sua proposta a expectativa de auferir lucro de 7,36% em relação ao preço final do contrato, ou seja, R$ 67,98 milhões. De outra parte, a manutenção do desconto inicial da referida proposta implicaria em retenção de cerca de R$ 63 milhões, ou seja, essa retenção abarcaria quase a totalidade do lucro esperado pela empresa contratada. Por isso, entendeu a unidade especializada do TCU que aplicar a regra da manutenção do desconto neste caso imporia ônus significativo a essa empresa.
56.	Ademais, embora exista no BDI taxa própria para remunerar riscos dessa natureza, verifica-se em seu detalhamento que esse percentual é de 0,95% para riscos e seguros, o que representa R$ 8,78 milhões, ou seja, valor bastante inferior à retenção em apreço (cerca de R$ 63 milhões) .
57.	Diante desse cenário, a unidade técnica propõe tão somente dar ciência de que a utilização das deficiências de projetos como fato ou condição excepcional capaz de permitir a não manutenção do desconto apresentado na proposta original da contratada afronta o disposto no parágrafo único do art. 14 do Decreto 7.983/2013.
58.	Alinho-me ao posicionamento da área técnica do TCU e acolho o encaminhamento sugerido. Como bem demonstrado, no presente caso, se não fosse admitida a redução do desconto original após as mudanças e fossem retidos R$ 63 milhões a título de manutenção do desconto, haveria relevante risco de a empresa interromper a execução dos serviços.
-VI-
59.	O quarto apontamento da equipe de fiscalização versa sobre a inexecução de serviços complementares de drenagem nas margens do canal construído no âmbito dos Contratos 45/2012 e 14/2013, o que expunha a parcela realizada das obras a elevados riscos de deterioração em virtude de possível erosão quando da ocorrência de chuvas.
60.	A equipe do TCU questionou o então Ministério da Integração Nacional sobre o assunto, tendo a Pasta informado que cobrava frequentemente a conclusão dos serviços de drenagem da contratada, mas que não era atendido. Nesse sentido, apresentou a Ata de Monitoramento de 20/8/2015 (peça 44) , por meio da qual indicou como pendência a conclusão dos serviços de drenagem, e o Ofício 822/2016 (peça 45) , em que notificou a Construtora para executar os serviços de drenagem ao longo do Trecho I no prazo de dez dias.
61.	Posteriormente, o atual Ministério do Desenvolvimento Regional informou que existe processo de penalidade pela inexecução parcial do Contrato 45/2012-MI (processo SEI 59008.000416/2017-57) (peça 85) .
62.	Diante disso, e considerando que o Contrato 14/2013 foi rescindido, já tendo sido contratado seu remanescente, acompanho as conclusões da unidade técnica, no sentido de não ser necessário encaminhamentos a respeito.
-VII-
63.	O quinto achado da auditoria trata da subcontratação de atividades não autorizadas. Foi apurado que, malgrado o objeto licitado tenha sido adjudicado em favor da empresa Mendes Júnior Trading e Engenharia S.A., parte dos serviços de terraplenagem estavam sendo executados pela JD Transporte, o que configurava subcontratação parcial.
64.	Além de não ter contado com a anuência da contratante, afrontando as cláusulas 5.4 do Edital 4/2012 e 20ª do Contrato 14/2013 e o artigo 72 da Lei 8.666/1993, a subcontratação em epígrafe foi realizada para atividades que consistiam no núcleo do objeto, para as quais foram exigidos atestados e para as quais a administração tinha o dever de certificar a aptidão da licitante. 
65.	Todavia, considerando que o mencionado contrato foi rescindido, a unidade técnica propõe tão somente dar ciência de que a subcontratação de serviços para os quais foram exigidos atestados de capacidade técnico-operacional afronta a jurisprudência desta Corte de Contas, consubstanciada pelos Acórdãos 1.590/2016, 3.144/2011 e 2.992/2011, todos do Plenário do TCU.
66.	A bem da verdade, a impossibilidade de subcontratação de serviços para os quais se exige atestado deve ser vista casuisticamente. 
67.	A título de ilustração cito, como exemplo, a execução de fundações em obras de edificação. Tais serviços representam, geralmente, parcela materialmente relevante dessas obras e, do ponto de vista técnico, possuem complexidade capaz de justificar sua inclusão nas exigências da qualificação-técnica. Mais do que isso, a boa execução dos respectivos serviços é condição essencial para garantir a integridade do edifício a ser construído, ao longo de sua vida útil. Ocorre que, pela sua especificidade, no mais das vezes trata-se de um serviço que será subcontratado. 
68.	Nada obstante, mesmo em relação aos serviços subcontratados, cabe à empresa contratada pelo Poder Público acompanhá-los e fiscalizá-los, bem como garantir as condições adequadas para sua correta execução, já que muitas vezes possui interdependência com outros serviços que lhe são correlatos. Não é demais ressaltar que, perante o órgão contratante, a empresa ou consórcio contratado não se exime da responsabilidade dos serviços por ele subcontratados.
69.	Por essas razões, deixar de exigir, na qualificação técnica, serviços complexos, de grande relevância técnica e responsabilidade nas obras, que possuem interdependência com outros serviços a cargo da contratada, a exemplo das mencionadas fundações, entre outros, corre-se o risco de contratar empresa que nunca tenha acompanhado a execução desses, o que poderia caracterizar uma fragilidade da contratação, pois pode comprometer a boa execução do objeto e seu desempenho ao longo de sua vida útil, com notórios prejuízos à eficácia da contratação.
70.	Não por outra razão, a nova Lei de Licitações (Lei 14.133/2021) melhor disciplinou a matéria. Senão vejamos:
Art. 67. (¿) 
§ 9º O edital poderá prever, para aspectos técnicos específicos, que a qualificação técnica seja demonstrada por meio de atestados relativos a potencial subcontratado, limitado a 25% (vinte e cinco por cento) do objeto a ser licitado, hipótese em que mais de um licitante poderá apresentar atestado relativo ao mesmo potencial subcontratado.
71.	Assim sendo, considerando que o contrato ao qual se refere este achado foi rescindido e, considerando ainda a especificidade da matéria e as novas disposições trazidas pela Lei 14.133/2021, que vão de encontro aos termos da ciência sugerida pela unidade técnica, deixo de fazer quaisquer encaminhamentos relacionados a esse achado de auditoria. 
-VIII-
72.	O último apontamento da auditoria diz respeito a atrasos na execução de serviços e consequente descumprimento dos marcos contratuais previstos, o que pode comprometer o prazo de entrega do empreendimento.
73.	A equipe de auditoria registrou, ainda, que a fiscalização pelos técnicos do Ministério não monitorava adequadamente os prazos e cumprimento dos marcos contratuais.  
74.	Nada obstante, em sua derradeira instrução, transcrita em meu relatório, a unidade técnica instrutora relatou que o Ministério do Desenvolvimento Regional apresentou relatórios de monitoramento de marcos contratuais, demonstrando que tem realizado o acompanhamento do cronograma.
75.	Ademais, informou que existe processo de penalidade por descumprimento de marcos do Contrato 45/2012-MI (processo SEI 59008.000416/2017-57) (peça 85) .
76.	Diante disso, a unidade técnica do TCU considerou superado este achado e deixou de propor encaminhamentos.
77.	Acompanho tal posicionamento, por considerar que o MDR demonstrou estar realizando o necessário monitoramento dos respectivos prazos contratuais e aplicando as medidas sancionatórias, quando for o caso, bem como em virtude do longo lapso temporal entre a auditoria e o pronunciamento conclusivo da unidade técnica.
Ante todo o exposto, VOTO por que este colegiado aprove a minuta de acórdão que ora submeto à apreciação.
TCU, Sala das Sessões, em  de 2021.
Ministro JOÃO AUGUSTO RIBEIRO NARDES 
Relator